ACORDAO-COMPLETO-2286415

ACÓRDÃO 1927/2019 ATA 31/2019 - PLENÁRIO

VISTOS, relatados e discutidos estes autos de tomada de contas especial relativa ao Convênio 673/2008, celebrado entre a União, representada pelo Ministério do Turismo, e o Município de Congo/PB, tendo como objeto o apoio financeiro para a realização de festa junina local,
ACORDAM os Ministros do Tribunal de Contas da União, reunidos em sessão de Plenário, ante as razões expostas pelo Redator, em:
9.1. Com fundamento nos arts. 1º, inciso I, 16, inciso III, alínea "c", e § 2º da Lei 8.443/1992 c/c os arts. 19 e 23, inciso III, da mesma Lei, e com arts. 1º, inciso I, 209, inciso III, e § 5º, 210 e 214, inciso III, do Regimento Interno, julgar irregulares as contas do Sr. José Alves da Silva, CPF XXX.308.981-XX, e da empresa Xoxoteando Produções Artísticas Ltda., CNPJ 07.408.508/0001-72, e condená-los em solidariedade ao pagamento da quantia de R$ 150.000,00, com a fixação do prazo de quinze dias, a contar das notificações, para comprovarem, perante o Tribunal (art. 214, inciso III, alínea "a", do Regimento Interno) , o recolhimento da dívida aos cofres do Tesouro Nacional, atualizada monetariamente e acrescida dos juros de mora, calculados a partir de 21/11/2008, até a data do recolhimento, na forma prevista na legislação em vigor, abatendo-se, na oportunidade, os valores já ressarcidos.
9.2. Aplicar ao Sr. José Alves da Silva, CPF XXX.308.981-XX, e à Xoxoteando Produções Artísticas Ltda., CNPJ 07.408.508/0001-72, individualmente, a multa prevista no art. 57 da Lei 8.443/1992 c/c o art. 267 do Regimento Interno, de R$ 25.000,00, com a fixação do prazo de quinze dias, a contar das notificações, para comprovarem, perante o Tribunal (art. 214, inciso III, alínea "a", do Regimento Interno) , o recolhimento das dívidas aos cofres do Tesouro Nacional, atualizadas monetariamente desde a data deste acórdão até a dos efetivos recolhimentos, se forem pagas após o vencimento, na forma da legislação em vigor.
9.3. Autorizar, desde logo, nos termos do art. 28, inciso II, da Lei 8.443/1992, a cobrança judicial das dívidas, caso não atendidas as notificações.
9.4. Encaminhar cópia desta deliberação ao Procurador-Chefe da Procuradoria da República na Paraíba, nos termos do § 3º do art. 16 da Lei 8.443/1992 c/c o § 7º do art. 209 do Regimento Interno do TCU, para adoção das medidas que entender cabíveis, especialmente o Procedimento Administrativo 1.24.001.000188/2012-31.

Tomada de contas especial instaurada em razão de irregularidades em aplicação de recursos de convênio que tinha por objeto o apoio financeiro para a realização do evento "Festas Juninas do Município de Congo/PB". Análise das alegações de defesa.

Em exame Tomada de Contas Especial, cujo débito discutido, de responsabilidade do ex-Prefeito Municipal de Congo/PB, Sr. José Alves da Silva (mandatos 2005/2008 e 2009/2012) , em solidariedade com a empresa Xoxoteando Produções Artísticas Ltda., no valor de R$ 150.000,00, corresponde à integralidade dos recursos federais transferidos pela União, por meio do Ministério do Turismo, mediante o Convênio 673/2008 (Siafi 633622) , a título de apoio ao evento "Festas Juninas do Município de Congo/PB", no período de 19 a 22/6/2008. 
2. De acordo com o Plano de Trabalho (peça 2, p. 23-29) , nos quatro dias do evento haveria a apresentação de seis bandas, a saber: Telengo Tengo (cachê de R$ 13.000,00) ; Capim Cubano (R$ 38.000,00) ; Forró do Mella Pinto (R$ 25.000,00) ; Forró Moral (R$ 37.500,00) ; Ton Oliveira (R$ 34.000,00) ; Genildo e Ginaldo (R$ 10.000,00) , de sorte que os cachês em tese perfazem o valor total conveniado.
3. Antes de detalhar o caso em apreço, e ainda sem emitir juízo específico, não é demais lembrar os inúmeros casos de tomadas de contas especial submetidas a esta Corte em que se constatam falhas graves e fraudes quanto à aplicação das verbas federais.
4. Em relação à empresa Xoxoteando, segundo apurado pelo MPF (peça 6, p. 4) , a empresa teria vencido 145 licitações em município paraibanos, recebendo dos cofres públicos a monta de R$ 12,5 milhões.
5. E, ainda que não tenham sido coligidos elementos comprobatórios específicos quanto ao convênio em apreço ou que as ações judiciais tenham sido arquivadas, consoante salientou o MP/TCU em seu Parecer e o i. Ministro José Múcio em seu Voto, consta da documentação obtida junto ao MPF (peça 6, p. 6) , encaminhada pelo Procurador da República Filipe Albernaz Pires, que a empresa "fraudou/simulou inúmeras licitações em conluio com gestores públicos".
6. Volvendo aos presentes autos, registro que a unidade técnica propõe, às peças 35-36, o reconhecimento da revelia da empresa, a rejeição das justificativas apresentadas pelo ex-prefeito, com o julgamento pela irregularidade das respectivas contas, a aplicação da multa do art. 57 a ambos, além da declaração de inidoneidade da empresa, nos termos do art. 46 da Lei Orgânica.
7. O MP/TCU, em Parecer divergente (peça 39) , acatado pelo e. Ministro Relator, propõe excluir da relação jurídica processual a empresa Xoxoteando Produções Artísticas Ltda., com o julgamento pela irregularidade das contas do ex-prefeito, imputação do débito integral e aplicação da multa legal.
8. Com as vênias por dissentir da proposta do Relator, e. Ministro José Múcio, e do MP/TCU (peça 39) , registro, desde já, meu posicionamento pela imputação do débito discutido nos autos também à empresa recebedora de recursos federais, consoante encaminhamento sugerido pela Secex/PB (peça 35-36) .
I - Da jurisprudência predominante nesta Casa quanto à responsabilização da empresa contratada no âmbito de convênios celebrados pela União
9. Sem pretender esgotar assunto tão vasto e complexo, teço a seguir algumas considerações a respeito da responsabilização de terceiro contratado pelo poder público no âmbito de instrumentos de transferência voluntária celebrados com a União.
10. A par dos precedentes mencionados no Voto do e. Ministro José Múcio (Acórdãos 6.884/2016 - 1ª Câmara, 2.007/2017 6.948/2017, 8.950/2017, 9.718/2017 e 10.150/2017, da 2ª Câmara) , a meu ver esta Corte tem, predominantemente, caminhado em linha contrária, de modo a imputar, de forma solidária, o débito à empresa contratada que recebe recursos federais para a realização de eventos, na ocasião de não se reconhecer a execução do objeto avençado. Nessa linha, o Voto condutor do Acórdão 1632/2015-1ª Câmara, da lavra do e. Ministro José Múcio, dispôs:
9. Quanto à empresa contratada, que foi especificamente remunerada para promover o evento, esperava-se que ela fosse capaz de apresentar documentos mais sólidos, suficientes para comprovar as atividades por ela desempenhadas, a exemplo de contratos com terceiros (especialmente com as bandas que teriam sido, supostamente, por ela subcontratadas) ou recibos/notas fiscais, mas nenhum desses elementos foi apresentado. Como consequência, não há como afastar a hipótese de não execução dos serviços contratados, razão pela qual a empresa responde solidariamente pelo débito. (grifou-se) 
11. Não se trata de exigir da empresa o cumprimento de obrigações que seriam de responsabilidade do gestor. Caberia apenas apresentar elementos suficientes para comprovar as atividades por ela desempenhadas, a exemplo de contratos com terceiros (especialmente as bandas que teriam sido por ela subcontratadas) , comprovantes de pagamento de cachês e registros audiovisuais da realização do evento. 
12. Por pertinente, transcrevo trecho do voto que fundamentou o Acórdão 10667/2015 - 2ª Câmara, sob relatoria da i. Ministra Ana Arraes, ao analisar situação semelhante:
23. De fato, nem caberia atribuir à contratada a responsabilidade pela prestação de contas, nem seria esperado que aquela empresa tivesse acesso aos documentos da prefeitura.
24. Nos termos da citação, a responsabilidade solidária da empresa no débito foi associada à não comprovação da prestação dos serviços para os quais havia sido contratada. A nota fiscal apresentada apenas mencionou a realização dos eventos, sem discriminar os serviços que haviam sido previstos e cotados na licitação.
25. Em sua defesa, poderiam ter sido apresentados os documentos de locação do trio elétrico, dos equipamentos de som e de iluminação, do palco e da arena do rodeio, bem como os contratos firmados ou declarações do locutor contratado, das bandas musicais, dos shows artísticos, da segurança e da divulgação do evento, conforme ações previstas no plano de trabalho. No entanto, não foi apresentado qualquer documento que contribuísse para indicar a efetiva realização dos eventos pela contratada. (grifou-se) 
13. Diante disso, a meu ver não procede a conclusão pela inexistência de responsabilidade da contratada, tanto sob o argumento de que a documentação ora questionada não fora exigida no momento da contratação ou de que seria impossível produzir as provas solicitadas sem ter se obrigado a isso e sem ter conhecimento das exigências.
14. Ressalto que não se está impondo qualquer obrigação exorbitante ou que a própria empresa não tivesse condições de atender. As exigências referem-se apenas à apresentação de documentos usuais em qualquer relação contratual, que demonstrem a execução dos serviços dito prestados.
15. Com efeito, é pela possibilidade de responsabilização solidária das empresas contratadas no âmbito de instrumentos de transferência voluntária que caminha a jurisprudência predominante desta Corte, a exemplo dos Acórdãos 3536/2016-1ª Câmara, relatado pelo e. Ministro Walton Alencar, 5376/2016-1ª Câmara, da lavra do e. Ministro José Múcio, e 8804/2016-2ª Câmara, Ministro Raimundo Carreiro, 9916/2016-2ª Câmara, sob relatoria do e. Ministro Augusto Nardes, e 9759/2016-2ª Câmara, relatado pelo e. Ministro Marcos Bemquerer.
16. Neste exato sentido, o recente Acórdão 3.887/2018-1ª Câmara, também relatado pelo e. Ministro Marcos Bemquerer Costa: 
19. A indigitada firma Direção Produções Ltda. - EPP, por sua vez, foi contratada sem que fosse submetida a prévia seleção pública, tendo recebido recursos federais no montante de R$ 250.000,00, conforme documentos de despesa por ela fornecido, não obstante, inexiste nos autos documentação comprobatória da real ocorrência da festividade.
20. Assim, diante do contexto delineado, acolho os pareceres uniformes da Secex/PB e do Ministério Público, no sentido de considerar irregulares as contas do Sr. Dilmar Santos Ávila e da empresa Direção Produções Ltda. - EPP, com a imputação a eles, em solidariedade, do débito apurado nos autos, visto inexistentes documentos essenciais a comprovar a efetiva realização do evento; e, ainda, individualmente, ao ex-prefeito, da quantia de R$ 1.521,00, correspondente ao rendimento da aplicação financeira auferido até 12/7/2010, quando sacado em espécie da conta específica do convênio. (grifou-se) 
II - Do fundamento legal para a responsabilidade do particular
17. Ora, se o gestor público está sendo condenado em débito pela não comprovação da execução do objeto avençado e, havendo um terceiro contratado que comprovadamente recebeu os recursos públicos buscados, entendo que não haveria como se afastar sua responsabilidade solidária.
18. Nesse sentido, relembro da previsão contida na alínea 'b' do §2º do art. 16 da Lei Orgânica:
Lei 8.443/1992, art. 16, § 2° Nas hipóteses do inciso III, alíneas c e d deste artigo, o Tribunal, ao julgar irregulares as contas, fixará a responsabilidade solidária:
a) do agente público que praticou o ato irregular, e
b) do terceiro que, como contratante ou parte interessada na prática do mesmo ato, de qualquer modo haja concorrido para o cometimento do dano apurado.
19. Ao receber recursos públicos em relação aos quais fora autuada tomada de contas especial, não há como negar que o terceiro contratado não tenha concorrido para o cometimento do dano apurado. Admitir o contrário significa conferir interpretação demasiadamente restritiva ao referido dispositivo legal. 
20. Não se trata de presumir a inexecução do objeto em relação ao gestor e, de modo adicional, também presumi-la em relação ao terceiro contratado. A meu ver, uma vez não comprovada pelo gestor convenente sua execução, a responsabilidade perante esta Corte perpassa esse gestor, devendo alcançar até mesmo aqueles particulares que, mediante contratos administrativos, receberam recursos federais e, portanto, concorreram para o dano.
21. Assim, a partir do disposto no art. 16, § 2°, 'b', da Lei Orgânica do TCU, entendo que é conferida ao TCU a prerrogativa de promover a responsabilidade do particular que sabidamente recebeu recursos públicos em relação a convênios federais cuja execução não fora comprovada.
22. Em recente medida cautelar prolatada no âmbito do Supremo Tribunal Federal, pelo Ministro Gilmar Mendes (Mandado de Segurança 35.623-DF) , apesar de o caso concreto se referir a obras de engenharia (as quais guardam diferenças em relação ao objeto da presente TCE) , reafirmou-se a competência do TCU sobre recursos públicos mesmo após sua entrega ao particular contratado, in verbis:
Assim, fazendo a conjugação de tais dispositivos, a mim me parece que é franqueado ao TCU, na fiscalização de contratos, ao proceder à tomada de contas especial, aplicar sanção a "terceiro que, como contratante ou parte interessada na prática do mesmo ato, de qualquer modo haja concorrido para o cometimento do dano apurado".
 (..) 
Feitas essas considerações, não me parece razoável excluir da incidência das medidas cautelares impostas pelo TCU os particulares que possam ter causado prejuízo ao erário. Assim, o que deve determinar a sujeição de pessoa física ou jurídica à atividade fiscalizatória da Corte de Contas é a origem do[s] recursos por ela utilizado. Corrobora esse entendimento o disposto no art. 5º da Lei do TCU, regra matriz interpretativa, o qual dispõe que a jurisdição da Corte de Contas abrange, entre outros, todos aqueles que derem causa a perda, extravio ou outra irregularidade de que resulte dano ao Erário (inciso II) . Portanto, tendo em vista todo o exposto e especialmente o rol constitucional de atribuições do Tribunal de Contas da União, é lar[g]amente perceptível que os particulares que contratem com a Administração também se enquadram como responsáveis pela aplicação dos recursos públicos. (grifou-se) 
23. Entendo que a comprovação do recebimento de recursos públicos referente a uma avença geradora da condenação em sede de tomada de contas especial já seria motivo suficiente para estender ao terceiro contratado a responsabilidade solidária pela não execução da avença atribuída ao gestor público, autorizando a exigência da referida comprovação. 
24. Ainda que se possa dizer que inexiste regra legal geral que obrigue empresas contratadas em geral a manter e guardar por determinado prazo a documentação comprobatória de execução contratual e que o contrato administrativo nada mencionou a respeito, entendo que se trata de obrigação implícita de quem contrata e recebe recursos públicos. 
25. A natureza pública assinalada nos recursos recebidos pelo terceiro em razão do contrato administrativo celebrado atrai, na hipótese de haver concorrido para o cometimento do dano, sua responsabilidade solidária.
26. É, portanto, inerente às contratações celebradas sob o regime jurídico administrativo a necessidade de o contratado manter sob sua guarda documentação comprobatória da execução avençada, considerando, consoante neste caso concreto, a possibilidade de a documentação vir a ser exigida pelos órgãos de controle. 
27. Com efeito, sob este prisma, afigura-se despicienda regra legal especialmente direcionada aos particulares contratados pelo poder público. 
28. Assim, não seria demais exigir comprovação de contratos com terceiros (especialmente as bandas que teriam sido por ela subcontratadas) , comprovantes de pagamento de cachês e registros audiovisuais da realização do evento.
III - Da significativa repercussão da tese aventada nos processos perante o TCU
29. Indo além das particularidades do presente caso concreto, entendo que a tese aventada no Voto do e. Ministro-Relator é capaz de afetar significativamente a atuação desta Corte, podendo gerar reflexos em processos já julgados ou a julgar, sobretudo nos casos do Ministério do Turismo.
30. A tese aventada poderia ser sintetizada da seguinte forma: na hipótese de não comprovação de execução do objeto, estaria excluída a responsabilidade da empresa contratada, ainda que esta tenha recebido comprovadamente pagamentos decorrentes de recursos públicos, em razão de a empresa não estar obrigada a comprovar a execução do objeto aos órgãos de Controle.
31. Tal afirmação contraria a legislação e enfraquece o interesse público na reparação do dano. 
32. Permitir que empresas nesta situação se furtem a comprovar perante esta Corte a efetiva prestação dos serviços, a meu ver, representa apequenar o comando contido no parágrafo único do art. 70 da Carta Magna, implicando indesejados prejuízos às atribuições constitucionais das Cortes de Contas.
33. Não é demais lembrar, também, que a tese milita em sentido diametralmente oposto ao pretendido pelo legislador com a disposição da alínea 'b' do § 2° do art. 16 da Lei 8.443/1992, ao estender a terceiro que, de qualquer modo, haja concorrido para o cometimento do dano, inclusive ampliando-se as chances de recuperação do dano.
34. Ademais, trata-se de precedente não amparado em lei e prejudicial ao erário, devendo, portanto, ser evitado. 
IV - Da contratação irregular mediante inexigibilidade de licitação
35. Por oportuno, lembro que não estamos diante de qualquer contratação, mas de uma avença decorrente de inexigibilidade de licitação (peça 2, p. 197) . 
36. Ora, trata-se sabiamente de hipótese excepcional no ordenamento jurídico. Tanto é que o legislador previu hipótese específica de responsabilidade solidária do terceiro contratado de forma direta, no caso de superfaturamento comprovado (Lei 8.666/1993, art. 25, § 2º) .
37. Mesmo ciente de que não se trata de superfaturamento, mas sim de ausência de comprovação quanto à execução do objeto contratado, a partir do dispositivo mencionado ganham relevo os efeitos excepcionais que o legislador buscou conferir às contratações diretas, inclusive quanto ao alcance da responsabilidade do ente contratado.
38. Além disso, no presente caso concreto, trata-se inexigibilidade irregular de licitação, na qual não foram cumpridos os requisitos legais, tampouco as cláusulas do próprio convênio (cláusula terceira, inciso II, alínea "cc" - peça 2, p. 77) . 
39. O próprio Parecer Técnico 1000/2008 sobre a proposta de convênio do gestor alerta para a observância do Acórdão 96/2008-TCU-Plenário. No mesmo sentido, o Parecer/Conjur/Mtur 1156/2008 (peça 2, p. 61) , lembrando que este Acórdão foi firmado no seguinte sentido: 
9.5.1. quando da contratação de artistas consagrados, enquadrados na hipótese de inexigibilidade prevista no inciso III do art. 25 da Lei nº 8.666/1992, por meio de intermediários ou representantes: 
9.5.1.1. deve ser apresentada cópia do contrato de exclusividade dos artistas com o empresário contratado, registrado em cartório. Deve ser ressaltado que o contrato de exclusividade difere da autorização que confere exclusividade apenas para os dias correspondentes à apresentação dos artistas e que é restrita à localidade do evento; (grifou-se) 
40. Assim, à luz do entendimento firmado pelo Acórdão 1.435/2017-TCU-Plenário, anoto que, em relação a todas as seis bandas subcontratadas pela empresa Xoxoteando, constam nos autos tão-somente cartas de exclusividade para a data específica do evento, sendo, ainda, que em metade destes expedientes (Telengo Tengo, Ton Oliveira e Genildo & Ginaldo) não há firma reconhecida em cartório (peça 2, p. 225-235) . 
V - Da citação endereçada à empresa contratada
41. Quanto aos termos do ofício citatório endereçado à empresa contratada (peça 25) , rememoro as descrições das condutas atribuídas à empresa Xoxoteando, in verbis: 
 Receber em pagamento R$ 157.500,00, com base no Contrato 063/2008, sem comprovar por meio de filmagens, fotos, gravações e outros instrumentos lícitos a execução dos serviços.
a) Fornecer documentos de despesas ao gestor para inserir na prestação de contas para encobrir os fatos reais sobre a execução do convênio, haja vista que a XOXOTEANDO Produções Artísticas Ltda. atuou como fornecedora de documentos para ocultar o desembolso antecipado de recursos para as bandas e profissionais contratados.
b) Contratar (Contrato 063/2008) com o Município do Congo-PB, com violação da Lei 8.666/1993, haja vista que não comprovou a condição de empresário exclusivo dos artistas, fundamento para a contratação com base no art. 25, inciso III, por meio da inexigibilidade de licitação 002/2008. (grifou-se) 
42. Bem se vê que se solicitou formalmente à empresa a comprovação da prestação dos serviços pelos quais fora contratada mediante "outros instrumentos lícitos", de onde não se poderia afirmar que o TCU está impondo formato probatório específico para a empresa contratada.
VI - Das considerações finais
43. Muito embora não tenha sido realizada fiscalização in loco por parte do MTur, como de praxe neste tipo de avença, estamos diante de uma empresa irregularmente contratada, que comprovadamente recebeu verbas públicas federais para prestar um serviço em relação ao qual, de forma uníssona, este Tribunal não reconhece sua execução.
44. Ainda que se possa aceitar que não há elementos suficientes para a declaração de inidoneidade (art. 46 da Lei 8.443/92) , aventada pela unidade técnica, consoante afirmado pelo MP/TCU, ou para a desconsideração da personalidade jurídica da empresa contratada, como esta Corte realiza em situações fraudulentas, entendo que a empresa não pode ser excluída do débito, tendo em vista sua contratação irregular e o recebimento dos recursos sem a comprovação da execução dos serviços (peça 2, p. 135) .
45. Por fim, registro que não teci considerações específicas em relação à conduta do ex-prefeito ou as justificativas por ele apresentadas, dada a inexistência de controvérsia em relação à extensão da sua responsabilidade.
46. Diante do exposto, VOTO, com as devidas vênias por divergir do e. Ministro José Múcio e do MP/TCU, por que sejam julgadas irregulares, com fundamento no art. 16, inciso III, alínea "c", da Lei 8.443/92, as contas do Senhor José Alves da Silva e da empresa Xoxoteando Produções Artísticas Ltda, condenando-os ao pagamento do débito apurado nos autos e, ainda, aplicando-se-lhes a multa prevista no art. 57 da referida lei.
TCU, Sala das Sessões Ministro Luciano Brandão Alves de Souza, em 21 de agosto de 2019.
AUGUSTO SHERMAN CAVALCANTI
Redator

Prefeitura Municipal de Congo/PB

3. Interessados/Responsáveis:
3.1. Interessado: 
3.2. Responsáveis: José Alves da Silva (ex-prefeito) e Xoxoteando Produções Artísticas Ltda.

AUGUSTO SHERMAN

Raimundo Carreiro (na Presidência).

Ministro Aroldo Cedraz.

13.1. Ministros presentes: Raimundo Carreiro (na Presidência), Walton Alencar Rodrigues, Benjamin Zymler, Augusto Nardes, Aroldo Cedraz (Revisor), José Mucio Monteiro (Relator) e Ana Arraes.
13.2. Ministros que votaram em 9/5/2018: Bruno Dantas e Vital do Rêgo.
13.3. Ministro que alegou impedimento na Sessão: Raimundo Carreiro (na Presidência).
13.4. Ministro que não participou da votação: Augusto Nardes.
13.5. Ministros com voto vencido: Aroldo Cedraz (Revisor), José Mucio Monteiro (Relator), Ana Arraes e Bruno Dantas.
13.6. Ministros-Substitutos convocados: Augusto Sherman Cavalcanti (Redator) e André Luís de Carvalho (voto de desempate).
13.7. Ministro-Substituto presente: Weder de Oliveira.

ACORDAO-COMPLETO-2553125

Acórdão de Relação 2445/2022 - Plenário

Acórdão de Relação

ACORDAO-COMPLETO-2450474

Acórdão 727/2021 - Plenário

ACORDAO-COMPLETO-2378308

Acórdão 2519/2019 - Plenário

ACORDAO-COMPLETO-2482710

Acórdão 2165/2021 - Plenário

XOXOTEANDO PRODUÇÕES ARTÍSTICAS LTDA. - ME

XOXOTEANDO PRODUCOES ARTISTICAS LTDA. - ME

JOSÉ MUCIO MONTEIRO

de tomada de contas especial instaurada pela Diretoria de Gestão Estratégica do Ministério do Turismo, em desfavor do Sr. José Alves da Silva, prefeito gestor (mandato 2005-2008 e 2009-2012) , em razão de irregularidades na execução física quanto aos recursos repassados ao Município de Congo-PB por força do Convênio 673/2008, Siafi 633622, celebrado com o Ministério do Turismo, que teve por objeto 'apoiar a implementação do projeto intitulado 'Festas Juninas do Município de Congo/PB', conforme Plano de Trabalho aprovado.
1.1. Faz-se um detalhamento do Plano de Trabalho (peça 2, p. 27) .
	Descrição
	Data
	Valor R$

	Telengo Tengo
	19/6/2008
	13.000,00

	Capim Cubano
	19/6/2008
	38.000,00

	Forró do Mella Pinto
	20/6/2008
	25.000,00

	Forró Moral
	21/6/2008
	37.500,00

	Ton Oliveira
	22/6/2008
	34.000,00

	Genildo e Ginaldo
	22/6/2008
	10.000,00

	TOTAL
		157.500,00

HISTÓRICO 
2. Conforme disposto na cláusula quinta foram previstos R$ 157.500,00 para a execução do objeto, dos quais R$ 150.000,00 seriam repassados pelo concedente e R$ 7.500,00 corresponderiam à contrapartida (peça 2, p. 81) .
3. Os recursos federais foram repassados em uma parcela, mediante a Ordem Bancária 08OB901223, no valor de R$ 150.000,00, consignada na 2008RE000260, de 23/10/2008. Os recursos foram creditados na conta específica (BB, agência 2697-2, conta 11676-9) em 27/10/2008 (peça 2, p. 107, 145) .
3.1. O município creditou a contrapartida (R$ 7.500,00) na conta bancária específica, em 21/11/2008 (peça 2, p. 147) .
4. O ajuste vigeu no período de 19/6 a 1/11/2008, acrescido de prazo de trinta dias para apresentação da prestação de contas, conforme cláusula quarta. O prazo foi prorrogado, por intermédio de apostilamento, até 5/1/2009  (peça 2, p. 79, 105, 109, 495) .
5. Por meio do Ofício 192/2008, de 4/12/2008, foi enviado ao Ministério do Turismo a Prestação de contas do convênio (peça 2, p. 117-147) .
6. A prestação de contas foi apreciada e expedido Parecer Técnico de Análise de prestação de Contas 649/2009, de 6/10/2009 (peça 2, p. 149-153) . Foram consignadas as seguintes ressalvas.
6.1. Encaminhar relatório de cumprimento do objeto corretamente preenchido.
6.2. Encaminhar relatório de execução física corretamente preenchido.
6.3. Encaminhar fotografias ou filmagens do evento constando o nome do evento e logomarca do MTur, bem como das bandas musicais de acordo com as especificações.
6.4. Encaminhar declaração do convenente, atestando a realização do evento.
6.5. Encaminhar declaração de outra autoridade local, atestando a realização do evento.
7. Nota Técnica de Análise 863/2009, de 14/12/2009, registrou as seguintes ressalvas (peça 2, p. 157-165) .
7.1. Encaminhar os Relatórios de Cumprimento do Objeto, de Execução Físico-Financeira e Demonstrativo da Execução da Receita e Despesa corrigidos.
7.2. Encaminhar o procedimento de licitação (inexigibilidade) , acompanhado de justificativa, carta de exclusividade, publicação da inexigibilidade e contrato de exclusividade.
7.3. Encaminhar a NFS 000200 atestada.
7.4. Justificar e/ou recolher valor referente à aplicação financeira.
7.5. Encaminhar fotografias ou filmagens do evento, comprovando a execução do objeto.
7.6. Encaminhar declarações do convenente e autoridade local.
8. A análise da prestação de contas concluiu que a documentação atende em parte os requisitos de elegibilidade do convênio, desde que atendidas as ressalvas financeiras e técnicas. A Nota Técnica fora aprovada pela Coordenadora Geral de Convênios e pelo Diretor de Gestão Interna. 
9. Foi expedido ao responsável, para conhecimento do resultado da análise da prestação de contas o Ofício 2036/2009/DGI/SE/MTur, de 22/12/2009, acompanhado da Nota Técnica 863/2009 (peça 2, p. 155-167) .
10. Em 4/2/2010, o Sr. José Silva apresenta defesa (peça 2, p. 169-263) , na qual:
10.1. Envia o Relatório de Cumprimento do Objeto, Relatório de Execução Físico-Financeira, Demonstrativo da Execução da Receita e Despesa, e declarações do convenente e autoridade local (p. 173-177) .
10.1.1. As declarações não foram juntadas aos autos.
10.2. Envia cópia do processo de inexigibilidade 002/2008, cartas de exclusividade, e das publicações da inexigibilidade e do contrato.
10.3. Envia cópia da NF 000200 atestada.
10.3.1. A NF 000200 atestada não foi juntada aos autos.
10.4. Explica a não aplicação no mercado financeiro pelo atraso na liberação da verba federal.
10.5. Envia algumas fotos da abertura do evento.
10.5.1. As fotos estão datadas de 20/6/2008, mas não permitem identificar o evento, local ou mesmo confirmar a data.
11. Nota Técnica de Reanálise 1013/2010, de 4/11/2010, registrou as seguintes ressalvas (peça 2, p. 267-277) .
11.1. Fotografias/filmagens - não foram suficientes para comprovar a realização do objeto do convênio e os itens que compõem o plano de trabalho.
11.2. Declarações da convenente e autoridade - apresentadas de forma adequada.
11.3. Relatório de Cumprimento de Objeto, Relatório de Execução Físico-Financeira, Demonstrativo da Execução da Receita e Despesa - encaminhados.
11.4. Procedimento licitatório - encaminhado. Não foram enviados contratos de exclusividade, publicação no Diário Oficial da União. Não podendo quantificar dano, considerou aprovado com ressalvas.
11.5. Nota fiscal atestada - encaminhada.
11.6. Aplicação financeira - não justificado. Item reprovado.
11.7. Em conclusão, tanto a execução física quanto a execução financeira foram reprovadas. 
12. Foi expedido ao convenente, para conhecimento do resultado da reanálise da prestação de contas o Ofício 1401/2010/CEAPC/DGE/SE/MTur, de 4/11/2010, acompanhado da Nota Técnica 1013/2010 (peça 2, p. 265, 325) .
13. O convenente apresentou nova defesa por meio do Ofício 419/2010, de 29/12/2010 (peça 2, p. 279-283) .
13.1. Justificou a publicação no Informe Municipal e não no Diário Oficial da União por economia.
13.2. Enviou CD Rom com diversas fotos do evento.
14. Nota Técnica de Reanálise 334/2011, 7/2/2011, registrou as seguintes ressalvas (peça 2, p. 287-295) .
14.1. Fotografia/filmagens - as imagens na mídia CD não foram suficientes para comprovar a realização do objeto do convênio e os itens que compõem o plano de trabalho.
14.2. Em relação às ressalvas financeiras, foram feitas as mesmas ressalvas da Nota Técnica de Reanálise 1013/2010.
14.3. Concluiu por considerar a execução financeira 'regular com ressalvas' e a execução física 'reprovada', o que culminou com a reprovação das contas.
15. Foi expedido ao convenente para conhecimento do resultado da reanálise da prestação de contas o Ofício 359/2011/CEAPC/DGE/SE/MTur, de 18/2/2011, acompanhado da Nota Técnica 334/2011 (peça 2, p. 285, 327) .
16. O Sr. José Silva apresentou nova defesa por meio do Ofício 50/2011, de 1/3/2011, por meio do qual apresenta argumentos (peça 2, p. 297-301) .
16.1. Enviou CD Rom com diversas fotos do evento e comprovação de sua divulgação em mídia de rádio.
16.2. Justifica a não aplicação financeira pela falta de notificação do crédito dos recursos na conta. No dia em que tomou conhecimento, providenciou o pagamento do credor.
17. Nota Técnica de Reanálise 717/2011, 14/3/2011, registrou as seguintes ressalvas (peça 2, p. 305-313) .
17.1. Fotografia/filmagens - as imagens na mídia CD não foram suficientes para comprovar a realização do objeto do convênio.
17.2. Procedimento licitatório - manteve a posição de aprovação com ressalvas.
17.3. Aplicação financeira - comprovou que os recursos foram usados no mesmo mês do recebimento; sanada a pendência.
17.4. Para a execução financeira, foi proposta regular com ressalvas; para a execução física, reprovação; concluindo pela reprovação da prestação de contas.
18. Foi expedido ao convenente para conhecimento do resultado da reanálise da prestação de contas o Ofício 617/2011/CEAPC/DGE/SE/MTur, de 21/3/2011, acompanhado da Nota Técnica 717/2011 (peça 2, p. 303, 327) .
19. O convenente apresentou nova defesa, de 23/2/2011, por meio do qual apresenta argumentos (peça 2, p. 315-317) .
19.1. Enviou CD Rom com diversas fotos do evento e comprovação da divulgação do evento em mídia de rádio.
19.2. Justifica a não aplicação financeira pela falta de notificação do crédito dos recursos na conta. No dia em que tomou conhecimento, providenciou o pagamento do credor.
20. O Parecer Técnico 1375/2011 deu o mesmo encaminhamento da Nota Técnica 717/2011, cujo resultado foi encaminhado ao convenente por meio do ofício 1597/2011, de 27/5/2011 (peça 2, p. 319-323, 447) .
21. O convenente, por meio do ofício 10/2011, de 1/7/2011, encaminha documentação (peça 2, p. 337-341) .
22. O Sr. José Silva solicita cópia integral do processo (peça 2, p. 343) .
23. Por meio de advogado, o Sr. José Silva apresenta defesa perante o MTur (peça 2, p. 347-359) .
24. O convenente apresenta prestação de contas do convênio por meio do ofício 164/2011, de 25/7/2011 (peça 2, p. 377) .
25. Por meio da Nota Técnica de Reanálise 127/2011, o repassador rejeitou os documentos apresentados por não trazer nada de novo (peça 2, p. 379-381) .
26. O repassador notifica o convenente (ofício 2368/2012) e o Sr. José Silva (ofício 2369/2012) a respeito da reprovação das contas e solicita recolhimento do débito imputado (peça 2, p. 383-387, 445) .
27. Nota Técnica de Reanálise Financeira 673/2012, de 8/11/2012, foi mantida a posição externada na Nota Técnica de Reanálise 127/2011 (peça 2, p. 389-393) .
28. O Sr. José Silva solicita mais uma vez cópia integral do processo e cópia de dois CDs que se encontram no processo de convênio (peça 2, p. 395, 401) .
29. O Sr. José Silva ingressa com ação declaratória (processo 00080074420134013400) , com pedido de antecipação de tutela contra a União perante 15ª Vara da Justiça Federal no Distrito Federal (peça 2, p. 407-427) . Pede para seja suspenso o Processo Administrativo 72000.000696/2009-21 que tramita no Ministério do Turismo e que seja determinado que o repassador se abstenha de praticar qualquer ato coercitivo de cobrança, em relação ao Convênio 673/2008, a exemplo do Siafi, Siconv e quaisquer outros cadastros (peça 3) .
29.1. Pede que seja declarado que o evento do convênio de fato ocorreu na forma prevista, com base nos documentos juntados ou por meio de produção probatória, e que o Sr. José Silva nada deve em decorrência do citado convênio.
30. O Sr. José Silva encaminha também um expediente com, quase o mesmo conteúdo da petição inicial, dirigido ao Ministro do Turismo, pedindo para considerar a total aplicação dos recursos repassados no objeto previsto no convênio, que foi cabalmente comprovado pelas robustas evidências juntadas ao longo da instrução processual administrativa (peça 2, p. 429-443) .
31. Despacho do Coordenador Geral de Convênios, em 19/4/2013, determinou a inscrição do convenente no cadastro de inadimplentes do Siafi (motivo 214 - irregularidade na execução física) (peça 2, p. 451) .
32. Por meio do ofício 273/2013, de 22/7/2013, o convenente informa ao Ministério do Turismo que não constam nos arquivos da prefeitura a documentação solicitada pelo Ministério do Turismo para complementar a prestação de contas do convênio 673/2008, que o gestor não guardou na prefeitura a documentação necessária e solicita (peça 2, p. 461-463) :
32.1. A instauração de tomada de contas especial contra o Sr. José Silva.
32.2. A suspensão da inadimplência no Siafi.
33. A Coordenadora Geral de Convênios atende ao requerimento e determina a suspensão da inadimplência (peça 2, p. 465) .
34. Não ocorreu fiscalização no local da execução do convênio.
35. O Relatório de TCE 763/2013, de 28/8/2013, fez um relato dos atos do processo e concluiu, na linha do apurado pela área técnica, que a não apresentação da documentação complementar comprobatória da execução do objeto é causa suficiente para a glosa integral das despesas (peça 2, p. 471-483) .
36. Foi feito o registro da responsabilidade no Siafi (peça 2, p. 493) .
37. O Controle Interno expediu Relatório de Auditoria nº 84/2014, alinhando-se às conclusões no âmbito do repassador, e os correspondentes Certificado de Auditoria e Parecer do Dirigente do Órgão de Controle Interno, que foi submetido ao Ministro do Turismo e expedido o Pronunciamento Ministerial (peça 2, p. 501-511) .
38. No TCU, foi emitido o exame preliminar (peça 1) , que concluiu estar o processo devidamente constituído com as peças exigidas e em condição de ser autuado e instruído.
39. O Sr. José Alves da Silva constituiu procurador na fase administrativa perante o Ministério do Turismo, Leopoldo Nascimento Advogados Associados (peça 2, p. 359) .
40. A instrução (peça 20) propôs a citação do Sr. José Alves da Silva, em solidariedade com a Xoxoteando Produções Artísticas Ltda. A proposta foi acolhida pelo Diretor (peça 21) e autorizada pelo Ministro José Múcio (peça 22) .
41. Foram expedidos os seguintes ofícios de citação:
41.1. José Alves da Silva
41.1.1. Ofício 1671/2015-TCU/SECEX-PB, de 23/11/2015 (peças 24 e 26) .
41.2. Xoxoteando Produções Artísticas Ltda.
41.2.1. Ofício 1672/2015-TCU/SECEX-PB, de 23/11/2015 (peças 25 e 27) .
42. O Sr. José Alves da Silva constituiu os procuradores Antonio Perilo de Sousa Teixeira Netto e Guilherme Augusto Fregapani (peça 29) , que solicitou vista e cópia do processo (peça 28) .
42.1. O mandato foi substabelecido para Jéssica de Oliveira Amaral e Douglas Wallison dos Santos (estagiário) (peça 30) .
42.2. O pedido de cópia foi autorizado (peça 31) .
42.3. Foi solicitada prorrogação do prazo, por trinta dias, para defesa, no dia 21/12/2015 (peça 32) .
42.4. A parte recebeu a cópia eletrônica do processo, em 18/12/2015 (peça 33) .
42.5. A defesa foi protocolada no dia 18/1/2016 (peça 34) .
42.6. Não há nos autos manifestação a respeito do deferimento da prorrogação de prazo.
EXAME TÉCNICO
43. Trata-se de TCE instaurada pelo Ministério do Turismo em razão da não comprovação da execução do objeto do convênio 673/2008, Siafi 633622, firmado com o Município de Congo-PB.
44. Foi pactuada soma de R$ 157.500,00, sendo R$ 150.000,00 do Ministério do Turismo e R$ 7.500,00 do convenente.
44.1. O convênio é decorrente de emenda parlamentar do deputado federal Walter Brito Neto (peça 2, p. 5) .
45. A empresa Xoxoteando Produções Artísticas Ltda. foi regularmente citada para apresentar defesa para as seguintes irregularidades:
a) receber em pagamento R$ 157.500,00, com base no Contrato 063/2008, sem comprovar por meio de filmagens, fotos, gravações e outros instrumentos lícitos a execução dos serviços;
b) fornecer documentos de despesas ao gestor para inserir na prestação de contas para encobrir os fatos reais sobre a execução do convênio, haja vista que a Xoxoteando Produções Artísticas Ltda. atuou como fornecedora de documentos para ocultar o desembolso antecipado de recursos para as bandas e profissionais contratados;
c) contratar (Contrato 063/2008) com o Município do Congo-PB, com violação da Lei 8.666/1993, haja vista que não comprovou a condição de empresário exclusivo dos artistas, fundamento para a contratação com base no art. 25, inciso III, por meio da inexigibilidade de licitação 002/2008.
45.1. Decorrido o prazo, não compareceu aos autos e não apresentou defesa (vide item 41.2.1) , devendo ser considerada revel para todos os efeitos, nos termos do art. 12, § 3º, da Lei 8.443/1992.
José Alves da Silva
46. Transcreve-se o teor da citação.
'Não comprovar a boa e regular aplicação dos recursos federais transferidos por intermédio do convênio 673/2008 (Siafi 633622) , em razão de:
a) Não demonstrar por meio de filmagens, fotos, gravações e outros instrumentos lícitos a execução do objeto do convênio;
b) Não ter demonstrado o nexo de causalidade entre os documentos de despesas lançados na prestação de contas e os fatos reais sobre a execução do convênio, haja vista que a Xoxoteando Produções Artísticas Ltda. é inserida como fornecedora de documentos para ocultar o desembolso antecipado de recursos para as bandas e profissionais contratados, tal como declarado pelo Sr. Francisco de Assis Paulo Marques como razão para a contratação de intermediários;
c) Não ter demonstrado o nexo de causalidade entre os documentos de despesas lançados na prestação de contas e os saques na conta específica do convênio, haja vista que os recursos não foram movimentados de modo a possibilitar a identificação do credor destinatário dos recursos, violando cláusula normativa e os termos do convênio;
d) Contratar (Contrato 063/2008) a empresa Xoxoteando Produções Artísticas Ltda. (CNPJ 07.408.508/0001-72) com violação da Lei 8.666/1993, haja vista que não comprovou a condição de empresário exclusivo dos artistas, fundamento para a contratação com base no art. 25, inciso III, por meio da inexigibilidade de licitação 002/2008.'
47. Preliminarmente, registra-se que o responsável foi citado no dia 2/12/2015 e o prazo para apresentação de defesa se expirou no dia 17/12/2015. A defesa protocolou pedido de prorrogação de prazo, no dia 21/12/2015, após vencido o prazo concedido. Não consta dos autos apreciação desse pedido, tendo a parte protocolado a defesa no dia 18/1/2016, portanto fora do prazo.
47.1. Em atenção aos princípios do formalismo moderado, da verdade material e da ampla defesa, propõe-se relevar a inobservância do prazo e considerar as alegações de defesa apresentadas.
48. A parte apresentou defesa por intermédio de advogado. Faz-se uma síntese dos argumentos.
Irregularidade: Não comprovação da execução dos serviços do convênio
Defesa
49. Considera exacerbadas as exigências de formalidades nas fotografias; informa que foram apresentadas declarações do convenente, de autoridade local e do comandante da Polícia Militar; contrato, recibo, nota fiscal; anúncio de rádio local que informava sobre o evento; informa que equipe da Polícia Federal efetuou diligência no município e confirmou as atrações artísticas; transcreve trecho de manifestação do MPF que transparece o entendimento de que as fotos seriam formalidade na prestação de contas (peça 34, p. 3-5) .
Análise: 
50. Em primeiro lugar, cabe afastar a ideia de que a comprovação da execução do objeto do convênio constitui 'formalidade'. Considera-se essencial, nuclear, imprescindível na apreciação da prestação de contas do convênio que a execução do objeto esteja sobejamente provada. Os documentos listados no convênio e nas normas correspondentes visam a, precipuamente, evidenciar esse fato.
50.1. Compete ao gestor provar a regular aplicação dos valores que lhe foram confiados para consecução do objeto pactuado, conforme expressa disposição constitucional contida no art. 70, parágrafo único, bem assim do disposto no art. 93 do Decreto-Lei 200/1967, c/c o art. 66 do Decreto 93.872/1986.
50.2. Nada impede que o repassador requisite outras provas, para a perfeita caracterização da efetiva execução do objeto. Esse tema já foi abordado na instrução (peça 20, itens 42 a 42.2, e 70 a 74.3) .
50.3. As reproduções fotográficas, cinematográficas, os registros fonográficos e, em geral, quaisquer outras reproduções mecânicas ou eletrônicas de fatos ou de coisas fazem prova plena destes, se a parte, contra quem forem exibidos, não lhes impugnar a exatidão (CC, art. 225) . O Ministério do Turismo impugnou essas evidências, cabendo ao gestor fazer prova plena, nos termos da Constituição (art. 70) . 
50.4. Os documentos de despesa e os demonstrativos e tabelas permitem um resumo do convênio, mas não significa execução do objeto. Não é porque se forneceu uma nota fiscal, cópia de cheque ou relação de pagamentos que se terá provado a execução do objeto. Esses elementos provam uma execução orçamentária e financeira, mas não significa que tenha havido uma produção de serviços no mundo dos fatos; no máximo, um indício.
51. Na apreciação deste processo, a comprovação robusta da execução ganha proeminência, em razão das seguintes circunstâncias dos autos.
51.1. Contratação irregular da Xoxoteando Produções Artísticas Ltda. com base na inexigibilidade de licitação de que trata o art. 25, III, da Lei 8.666/1993. Não se cogita de hipótese legal para a contratação da empresa, haja vista que o prestador de serviço é um terceiro.
51.2. Além da afronta à lei de licitação, também atuou contra expressa disposição do convênio, que dispôs sobre a necessidade de contrato de exclusividade entre artistas e empresário (cláusula terceira, inciso II, alínea 'cc') e contra alerta para a observância do Acórdão 96/2008-TCU-Plenário contida no Parecer Técnico 1000/2008 sobre a proposta de convênio do gestor.
51.3. Associação do gestor com empresa, cujo proprietário já confessou perante o Ministério Público Federal que atuava junto aos prefeitos com a função de encobrir os fatos tal como ocorridos (vide itens 48 a 55.8 da peça 20) .
51.4. Prestação de contas insuficiente para comprovar o bom e regular emprego dos recursos federais, a despeito da orientação do repassador sobre a comprovação da execução do objeto (vide itens 42 a 42.2 da peça 20) .
51.5. Documentos na prestação de contas registram uma execução formal do convênio que não se harmoniza com a prática das contratações de artistas, que, em regra, recebem o pagamento antes de prestar o serviço.
51.6. Execução financeira que não evidencia o efetivo destinatário dos saques na conta bancária específica.
52. Diante desse cenário, a prestação de contas está destituída da presunção de veracidade. Ao gestor incumbe, como decorrência do ônus constitucional de comprovar o bom e regular emprego dos recursos públicos (CF/1988, art. 70) , fazer a mais ampla e possível comprovação da regularidade da gestão, de modo a afastar a presunção, a priori, de que geriu mal os recursos.
52.1. E ao repassador são asseguradas prerrogativas de supervisão para resguardar a execução do objeto do convênio, entre elas requisitar outros elementos de prova, conforme consignado no item 73 da peça 20.
53. Consta do processo declaração de autoria do sargento da Polícia Militar Antônio Rodrigues Pereira informando que as bandas previstas no convênio prestaram os serviços, conforme documento de p. 107 da peça 34.
54. Existe menção a ação de uma rádio de Congo voltada à obtenção de registro do São João, mas não foi juntada prova alguma aos autos útil à comprovação.
55. A diligência promovida pela Polícia Federal, sete anos após o evento, efetuou os seguintes registros na Informação 346/2015, a partir de entrevistas com pessoas da cidade de Congo (peça 34, p. 127-128) :
55.1. Luciana de Farias Silva - Não existe qualquer documento relativo aos shows na prefeitura; presenciou os shows das bandas Forró Moral e Telengo Tengo, não se recordando das demais.
55.2. Gilmar de Souza Oliveira - assistiu/presenciou o show de todas as bandas citadas.
55.3. Fábio Lima - recordou-se da presença das bandas Capim Cubano, Tom Oliveira, Forró Mella Pinto e Telengo Tengo.
55.4. Francinaldo - todas as bandas citadas realizaram shows durante o São João 2008.
55.5. Não conseguiu contactar as bandas Forró Moral, Genildo e Ginaldo, Tom Oliveira, Capim Cubano e não coletaram informações úteis perante as bandas Forró Mella Pinto e Telengo Tengo.
56. Das quatro pessoas consultadas, duas declaram que todas as bandas se apresentaram e duas que quatro e duas bandas tinham se apresentado. Quatro bandas não foram contactadas para prestar informações e duas bandas não prestaram informação útil.
57. Diferente do declarado pela parte, a diligência não foi concludente quanto à ocorrência dos shows. Mas as entrevistas, embora colhidas sete anos após o fato, sinalizam para a ocorrência dos shows programados.
58. Entretanto, a jurisprudência desta Corte é no sentido de que declarações de terceiros, isoladamente, não são suficientes para comprovar que recursos públicos transferidos por meio de convênio foram regularmente aplicados na consecução do objeto pactuado.
58.1. Segundo entendimento já pacificado do TCU, essas declarações possuem baixa força probatória, atestando tão somente a existência da declaração, mas não o fato declarado. Por isso, é dever do interessado demonstrar a veracidade do alegado, principalmente quando não apresentados os documentos capazes de estabelecer nexo de causalidade entre o desembolso dos recursos recebidos e os comprovantes de despesas apresentados (Acórdão 166/2009-TCU-Plenário, 3.710/2009-TCU-1a Câmara, 3.131/2010-TCU-1a Câmara, 4.059/2010-TCU-1a Câmara, 4.612/2010-TCU-2a Câmara, 415/2009-TCU-1a Câmara, 153/2007-TCU-Plenário, 1.293/2008-TCU-2a Câmara, 132/2006-TCU-1a Câmara, entre outros) .
59. O Procurador da República Renan Paes Félix propôs o arquivamento do Procedimento Investigativo Criminal (PIC) 1.24.001.000188/2012-31 (peça 34, p. 121-123) . No Voto 2058/2015 do membro da 5ª Câmara de Coordenação e Revisão - Combate à Corrupção, Nicolao Dino Neto divergiu da proposta e pugnou pelo retorno dos autos para continuidade da investigação (peça 34, p. 124-125) .
59.1. Portanto, os elementos fornecidos consignam que a investigação criminal não foi finalizada.
60. O gestor não se desincumbiu do seu dever constitucional de comprovar a boa e regular aplicação dos recursos federais, não logrando comprovar a execução do objeto do convênio tal como pactuado.
Irregularidade: Não ter demonstrado o nexo de causalidade entre os documentos de despesas lançados na prestação de contas e os fatos reais sobre a execução do convênio; e
Não ter demonstrado o nexo de causalidade entre os documentos de despesas lançados na prestação de contas e os saques na conta específica do convênio
Defesa
61. Violação do princípio da presunção de inocência e de precedentes do TCU, segundo os quais a boa-fé se presume e a má-fé deve ser provada. Não cabia considerar ocorrido nestes autos as mesmas condutas apuradas em outros processos. O Sr. José Alves não foi investigado em ações de autoria do MP, apenas a empresa Xoxoteando Ltda. Alega que as ocorrências envolvendo a Xoxoteando Ltda. não pode ser cogitada nestes autos por falta de respaldo na realidade, que os procuradores não consideraram essa relação destes autos com os demais de que a Xoxoteando Ltda. faz parte.
61.1. Para demonstrar que os fatos não se repetem, cita a autorização do gestor para que a comissão de licitação abrisse procedimento para contratação de empresa; consulta formulada pela Secretaria de Educação e Cultura para obtenção de atrações artísticas; a comissão da Secretaria de Educação contactou as atrações artísticas e formulou uma programação e indicou a empresa Xoxoteando Ltda.
61.2. Questiona o fato de a Xoxoteando Ltda. ter vencido 145 licitações e apenas em algumas terem sido apuradas irregularidades, para afastar a possibilidade de considerar irregular a contratação pelo gestor do convênio.
61.3. Alega que simples fato de se contratar empresa que, à época, não estava sob suspeita, não configura presunção de ilegalidade; que na falta de prova conclusiva de que o procedimento seja fraudulento, deve ser aplicado o princípio e garantia da presunção de inocência; que a aprovação das contas do gestor pelo Tribunal de Contas do Estado deve militar a favor da presunção de boa-fé.
61.4. Alega que foi colhida junto ao Banco do Brasil documentação da movimentação da conta bancária (não constante dos autos) e que a conclusão do MPF foi de que: 
'... a) cheque no valor de R$ 7.875,00 foi depositado na conta corrente da Prefeitura do Congo, a título de Imposto Sobre Serviços - ISS; b) cheque no valor de R$ 149.625,00 foi depositado na conta corrente da empresa Xoxoteando Produções Artísticas LTDA (Banco do Brasil, ag. 015-1 e c/c 21.164-8) no dia 21/11/2008.'
61.5. O pagamento não foi por meio de ordem bancária e sim por cheque nominativo depositado na conta do favorecido previsto em contrato.
61.6. Entende que essa documentação fora aceita pelo MTur e pelo MPF e que não há débito, pois o serviço foi prestado.
Análise
62. A presunção de inocência prevalece na abordagem dos processos submetidos ao controle externo, sopesando essa presunção com o dever constitucional de prestar contas que impõe o ônus de provar o regular emprego. No caso sob análise, o recurso federal foi aplicado de modo indevido e com a participação de empresa que já descreveu seu papel nas contratações de atrações artísticas.
62.1. Portanto, entendeu este auditor que, mais do que elementos formais, o gestor deveria exibir sólidas provas para superar o aparente quadro de sério risco de desvios, conforme descrito nos itens 51 e 52.
63. Não se mostra viável a contratação da empresa Xoxoteando Ltda., sob a regência da Lei de Licitação.
63.1. Essa empresa ou qualquer outra não deveria ser contratada sob qualquer modalidade de licitação. É incompatível com o ordenamento jurídico a transferência integral do objeto do contrato a terceiros. A Xoxoteando Produções Artísticas Ltda. atua num formato que lembra a promessa de fato de terceiro, prevista nos artigos 439 e 440 do Código Civil. 
63.2. Ela se caracteriza no fato de que uma pessoa se compromete com outra a obter o consentimento de uma terceira pessoa na conclusão de um contrato sem ter recebido preliminarmente o consentimento desta última pessoa para a conclusão deste contrato. A eficácia deste contrato depende da ratificação posterior da terceira pessoa que não está, a priori, obrigada a nada. O único vinculado é o que promete, assumindo obrigação de fazer que, não sendo executada, resolve-se em perdas e danos. Isto porque ninguém pode vincular um terceiro a uma obrigação. As obrigações têm como fonte somente a própria manifestação da vontade do devedor, a lei ou eventual ato ilícito por ele praticado.
63.3. Em regra, a Administração Pública contrata, diretamente, o prestador do serviço, que assume obrigações descritas no art. 55 da Lei de Licitações.
63.4. Não cabe a contratação de pessoa que se obriga a oferecer serviço de um terceiro específico. Nessa situação, a Administração quer uma determinada prestação; para tal, contrata pessoa cuja obrigação não é fazer a prestação, mas transferir esse dever para terceira pessoa, previamente designada. Esses elementos caracterizam a Promessa de Fato de Terceiro.
63.5. Esse tipo de relação jurídica não se concilia com a dinâmica do serviço público.
63.6. A implementação de uma contratação nesses moldes equivaleria a uma formalização de fraude à licitação, haja vista que estaria previsto, contratualmente, que os serviços pretendidos seriam transferidos a terceiro que não participou de certame público para ser selecionado.
64. O Contrato 063/2008 consignou na cláusula segunda que o objeto do contrato era a 'apresentação de show musical da 'Banda Telengo Tengo, Banda Capim Cubano, Banda Forró do Mella Pinto, Banda Forró Moral, Ton Oliveira e Banda Genildo e Ginaldo' (peça 2, p. 137) . O serviço/objeto contratado é apresentação artística de música.
64.1. A Xoxoteando Ltda. não é a executora dos serviços, quem os executam são terceiros, artistas designados na licitação e no contrato, que não pertencem ao quadro de empregados da empresa contratada. Portanto, a situação se assemelha a uma ilegal terceirização integral do objeto do contrato ou à promessa de fato de terceiro. Em ambos os casos, a conduta é ilegal.
65. Embora os fatos, na prática, transpareçam uma contratação de intermediários, não é exatamente isso que ocorre, já que o objeto do contrato não é definido como serviços de intermediação. Mais, a contratação desse serviço, além de antieconômica, seria inútil para a Administração Pública porque dele não poderia surgir contratação válida com terceiro, haja vista que ela teria que decorrer de regular processo licitatório.
65.1. Admitindo que a prefeitura, em vez de contratar serviços artísticos, contratasse serviço de intermediário, a licitação seria obrigatória, pois existem inúmeras pessoas que fazem a intermediação desses serviços. Nessa situação indesejada e hipotética, o gestor teria que prestar suficientes esclarecimentos para o custo adicional e desnecessário/inútil com intermediário.
65.2. Por essa razão, a Xoxoteando Ltda. não poderia figurar no contrato de serviços artísticos perante o serviço público porque ela não os presta; não poderia figurar num contrato como intermediário dos artistas, nem poderia firmar um contrato nos moldes da 'promessa de fato de terceiro', pois esses tipos de contrato violam o dever constitucional de licitar.
66. Portanto, o gestor lançou mão de instrumento jurídico irregular para obter os serviços artísticos musicais. A participação de um terceiro para obtenção dos serviços é onerosa e inútil, pois dele não pode decorrer resultado válido.
66.1. A utilidade que se pode extrair dessa arquitetura contratual consiste em ocultar os fatos. É senso comum, já declarado por gestores públicos, que os artistas não aceitam contratar para receber o pagamento após a prestação do serviço.
66.2. Se assim acontece no mundo real, os artistas receberam o pagamento integral até a data do show. Então, quem, quando, quanto e de que fonte proveio os recursos para o pagamento dos artistas até a data dos shows?
66.3. Mas o que constou da prestação de contas? O pagamento (cheque 850003, R$ 149.625,00, 21/11/2008) foi efetuado cinco meses após o último show (peça 34, p. 33) .
66.4. O que declara o proprietário da Xoxoteando Ltda. (item 48.7 da peça 20) ? A introdução dele no negócio decorria do pagamento antecipado exigido pelos artistas. A escolha dos artistas é feita pelo gestor. Neste processo a situação se repete. Como declarado pela parte na defesa, a escolha e o contato com os artistas foram feitos pela comissão organizadora da festa, que fechou uma programação para o evento. Então, a Xoxoteando Ltda. apresentou orçamento para as atrações.
66.5. As cartas de exclusividade são prova de que a Xoxoteando Ltda. não é empresário dos artistas. Esses instrumentos são firmados pelos titulares das bandas ou pelos empresários; nenhum deles foi firmado por essa empresa (peça 34, p. 63-68) . Essas cartas têm o propósito de iludir o controle externo.
66.6. Sabendo o gestor da exigência legal de contratar com o artista ou com o empresário, montam a declaração com o propósito de fazer parecer que cumpre o art. 25 da Lei 8.666/1993. A lei exige que a contratação se dê, diretamente, com o prestador do serviço ou com o empresário que o representa. É a única maneira de o contrato obrigar o artista, pois a obrigação deve decorrer de manifestação de vontade dele.
66.7. O instrumento que habilita alguém a contrair obrigação em nome de outrem é o mandato e, no setor artístico, o contrato de representação artística, em geral, firmado em caráter de exclusividade.
67. Juntando a contratação nula empreendida pelo gestor, haja vista que não é compatível com a dinâmica do serviço público, a direta afronta aos termos do convênio e de parecer do MTur, a declaração do gestor de que efetuou a negociação direta com os artistas, a participação de proprietário da Xoxoteando Ltda. que confessa a mecânica de funcionamento e os motivos da sua participação, inclusive em eventos anteriores ao destes autos, o pagamento do contratado em desacordo com a previsão no convênio (cláusula sétima) , por que razão o controle externo ignoraria todos esses fatos e trataria a prestação de contas como a mais inocente, protegida pela presunção de boa-fé?
67.1. O tratamento dado ao processo decorre das circunstâncias que o cercam. Quer o gestor que tratemos este processo como se os fatos tivessem ocorrido do modo como foram registrados no papel. O bom senso não nos permite afastar o conhecimento da realidade de como se dá as contratações dos artistas.
67.2. O fato de ter havido muitas outras licitações e não existirem igual número de apurações pode ser creditada à falta de oportunidade e estrutura para verificar todas as contratações. Não significa que a maioria esteja regular, como supôs o gestor, e que autorize transferir o mesmo pressuposto para estes autos.
67.3. Uma questão relevante emerge desse quadro obscuro de contratações de atrações artísticas. Que valor pode ser atribuído a uma prestação de contas que, a priori, o controle externo tem razões fundadas para crer que os fatos não ocorreram como estão registrados na prestação de contas? 
67.4. Ora, há um conhecimento, que chega a ser vulgar, pois até pessoas estranhas ao meio do controle ou das contratações de artistas sabem que os artistas recebem ANTES de prestar o serviço. Então, porque fingir que os papéis criam realidade? Por que aceitar ou considerar, presumidamente de boa-fé, prestação de contas que colide com a realidade?
67.5. Convém lembrar que essas empresas intermediárias, em regra, não têm estrutura de capital ou financeira para suportar o adiantamento do valor de um contrato. Menos ainda terá para adiantar pagamentos para diversas bandas, contratadas por dezenas de municípios, para um período junino.
67.6. O gestor não apresentou evidências de que os artistas se apresentaram. Mas trouxe notícia de que a polícia federal colheu declarações de pessoas que sugerem a ocorrência das apresentações e obteve dados perante o banco, indicando que os recursos sacados da conta específica foram destinados à Xoxoteando Ltda.
67.7. Esses elementos ajudam a estabelecer o nexo entre o saque na conta e os documentos de faturamento. Não é suficiente para concluir que esses mesmos recursos serão direcionados aos artistas. Diante do sabido pagamento adiantado e da falta de capacidade financeira da empresa para arcar com os honorários dos artistas, uma dúvida paira no ar: quem se apropriará desses recursos?
67.8. Diante das informações da Polícia Federal e do MPF, considera-se que o nexo entre o saque na conta e o faturamento da empresa contratada, sob o aspecto formal da prestação de contas, está suprido.
67.9. Em sede de tomada de contas especial, instaurada para reaver débito de R$ 150.000,00, faltam ao controle externo prerrogativas investigativas para trazer aos autos as evidências de que a prestação de contas não condiz com os fatos. O gestor também não carreou provas de que a gestão do convênio ocorreu tal qual os documentos das contas e não logrou provar que os fatos destes autos foram diversos daqueles irregulares apurados pela Polícia Federal e pelo MPF.
67.10. De tal sorte que, mesmo não convencido da autenticidade da prestação de contas, considera-se prejudicada a irregularidade da falta de nexo de causalidade.
Irregularidade: Contratar (Contrato 063/2008) a empresa Xoxoteando Produções Artísticas Ltda. (CNPJ 07.408.508/0001-72) com violação da Lei 8.666/1993
Defesa
68. O gestor autorizou a Comissão de Licitação a contratar empresa de produções artísticas.
68.1. A assessoria jurídica opinou pela ratificação da inexigibilidade de licitação.
68.2. O gestor contratou a empresa Xoxoteando Ltda. com base no processo de licitação e no parecer da assessoria jurídica.
68.3. A lei de licitação não exige que a exclusividade seja por contrato de exclusividade registrado em cartório.
68.4. O MTur não se insurgiu contra as cartas de exclusividade, convergindo para a legalidade na contratação por inexigibilidade.
68.5. Não há comprovação de má-fé ou dolo. Agentes políticos ficam a salvo de responsabilização civil por seus erros de atuação, a menos que tenham agido com culpa grosseira, má-fé ou abuso de poder. O gestor agiu estritamente dentro dos limites de cautela.
Análise
69. Está consolidado na jurisprudência deste Tribunal o entendimento de que a apresentação do contrato de representação artística entre artista e empresário, que lhe confira exclusividade, quando este figure como contratado perante a administração, é indispensável para caracterizar a hipótese de inexigibilidade de licitação prevista no art. 25, inciso III, da Lei de Licitações. De modo que simples autorizações ou cartas de exclusividade não se prestam a comprovar a inviabilidade da competição, pois não retratam uma representação privativa para qualquer evento em que o profissional for convocado.
70. O ente público almeja obter o serviço artístico; este só pode ser prestado pelo artista. Logo, só ele pode figurar no contrato. Existe a possibilidade de que um terceiro possa figurar no contrato criando obrigações para o artista? Sim. O seu empresário/agente.
70.1. Mas para que ele possa ser contratado pela inexigibilidade de licitação do art. 25, III, é imperativo que seja EXCLUSIVO, senão caberia licitação entre os diversos empresários.
70.2. A questão foi tratada na peça 20 (itens 80 a 87.1) . Convém relembrar o que consta do item 88 e subitens daquela peça. As próprias 'cartas de exclusividade' são provas de que a Xoxoteando Ltda. não é empresária dos artistas, muito menos exclusiva. Se não preenche essa condição, não pode figurar como parte no contrato de prestação de serviços artísticos musicais, pois não representa os artistas e não é prestadora do serviço.
71. O gestor não pode alegar inocência ou que seguiu orientações da sua equipe técnica porque ele, pessoalmente, firmou o convênio que contém expressa exigência do contrato de exclusividade, conforme cláusula terceira, inciso II, alínea 'cc'.
71.1. Do mesmo modo, constou do Parecer Técnico 1000/2008 sobre a proposta de convênio do gestor o alerta para a observância do Acórdão 96/2008-TCU-Plenário, que também foi referido no Parecer Conjur/MTur 1156/2008. Nesse acórdão foi firmado o seguinte entendimento do TCU:
'9.5.1. quando da contratação de artistas consagrados, enquadrados na hipótese de inexigibilidade prevista no inciso III do art. 25 da Lei nº 8.666/1992, por meio de intermediários ou representantes:
9.5.1.1. deve ser apresentada cópia do contrato de exclusividade dos artistas com o empresário contratado, registrado em cartório. Deve ser ressaltado que o contrato de exclusividade difere da autorização que confere exclusividade apenas para os dias correspondentes à apresentação dos artistas e que é restrita à localidade do evento;'
71.2. Manifestação da comissão de licitação e da assessoria não são, portanto, suficientes para afastar a ciência prévia do gestor de qual conduta devia ser adotada. Agiu o gestor cioso de que contrariava obrigação do convênio e entendimento do TCU e deve responder por sua ação temerária.
72. O gestor alega que a lei de licitação não prevê que a exclusividade deva ser por meio de contrato registrado em cartório e sugere que as cartas atendem à norma.
72.1. A disposição normativa não se ocupa de exclusividade de dia e local; até porque isso não faz o menor sentido.
72.2. Não interessa à lei se os artistas farão outra apresentação no mesmo dia ou no mesmo lugar. Certamente, não é o propósito dela impedir que os artistas façam mais de um show em determinado dia ou lugar.
72.3. A exclusividade a que se refere a lei é a de REPRESENTAÇÃO do artista. Para tal, o instrumento adequado é o contrato de representação artística, por meio do qual é designado um empresário artístico, se ele é exclusivo, o âmbito territorial de atuação, se é vigente.
72.4. Por empresário exclusivo deve-se entender a figura do representante ou agente, ou seja, aquele que se obriga a, autonomamente, de forma habitual e não eventual, promover, mediante retribuição, a realização de certos negócios, por conta do representado.
72.5. O Acórdão do TCU acrescentou, em relação à lei, a exigência de registro em cartório. Considera-se uma medida de prudência que resguarda a autenticidade do instrumento e a extensão dos efeitos do contrato perante terceiro (art. 221 do CC) , devido à publicidade cartorial.
72.6. Como dito no item 70.2, as cartas são prova de que a Xoxoteando Ltda. NÃO é empresário das bandas, muito menos exclusivo. Logo não tem utilidade para enquadrar a contratação no art. 25, III.
72.7. Pelas declarações contidas nessas missivas, as bandas assumem o compromisso de reservar uma determinada data e local para o destinatário delas. A reserva de um show confere privilégio, mas não se caracteriza como contrato, no máximo um pré-contrato. Depende de posterior celebração de acordo/contrato, confirmando a exibição. Essa reserva não credencia a Xoxoteando Ltda. a celebrar contrato em nome dos artistas.
72.8. Somente após a obtenção de contrato com a administração municipal é que a Xoxoteando Ltda. faria contrato escrito com as bandas. Sem a participação do município essa carta de exclusividade perde utilidade, pois a empresa não arcará com os custos de apresentações gratuitas.
72.9. Por isso, essas cartas só fazem sentido quando o município definiu que fará shows, escolheu as atrações e pactuou preço e datas. Depois que o gestor público definiu tudo isso, contacta um 'empresário' para obter em seu nome as cartas de exclusividade.
73. O MTur consignou o tratamento correto a ser dado à contratação dos artistas em pareceres e no termo de convênio. Portanto, o fato de o gestor ter exibido ao MTur as cartas de exclusividade, sem que este as contestasse, não significa autorização ou orientação para usá-las em processo de inexigibilidade de licitação e não exime o gestor de observar as condições formais a que se obrigou e tinha conhecimento. 
73.1. É dever do gestor cumprir e fazer cumprir a lei e atuar nos negócios de acordo com as normas legais e convencionais. A apresentação de cartas de exclusividade perante o MTur não significava e não autorizava o gestor a usá-las em procedimento licitatório, em desacordo com a lei, com o convênio e com a jurisprudência do TCU.
74. O julgamento do TCU prescinde da má-fé e do dolo. A simples culpa é suficiente para a reprovação da conduta administrativa. Não se faz necessário provar ou demonstrar a ocorrência desse elemento subjetivo nos processos do TCU.
75. O gestor participa deste processo não como agente político, pois não está em discussão escolhas políticas. O que se aprecia nestes autos são condutas de gestor público, que as pratica no exercício de atividades típicas de ordenador de despesas.
75.1. Por essa razão, as ponderações de responsabilização de agente político apenas em caso de erro grosseiro ou abuso de poder não serão consideradas porque não se trata de julgamento de agente político.
76. Como reconhece o gestor ao mencionar que ele próprio autorizou a comissão de licitação a contratar e pronunciou a ratificação do procedimento, praticou atos de gestão e participou da licitação e contratação irregular da Xoxoteando Ltda.
76.1. Rejeita-se a defesa do gestor. O procedimento constitui grave infração à norma legal e está sujeito a sanção.
77. Vale ressaltar que não ocorreu a prescrição da pretensão punitiva do TCU, conforme Acórdão 1441/2016-TCU-Plenário, que uniformizou a jurisprudência acerca dessa questão, uma vez que os atos em análise foram praticados a partir do exercício de 2008, a citação nestes autos ocorreu em 2/12/2015 e o prazo geral de prescrição é aquele indicado no art. 205 do Código Civil, que é de 10 anos, podendo, portanto, ser aplicada multa ao responsável.
CONCLUSÃO
78. Trata-se de TCE instaurada pelo Ministério do Turismo em razão da não comprovação da execução do objeto do Convênio 673/2008, Siafi 633622, firmado com o Município de Congo-PB.
79. Foi pactuada soma de R$ 157.500,00, sendo R$ 150.000,00 do Ministério do Turismo e R$ 7.500,00 do convenente.
80. O recurso federal foi transferido em uma parcela e creditado na conta específica em 27/10/2008.
80.1. O município creditou a contrapartida (R$ 7.500,00) na conta bancária específica em 21/11/2008.
81. Foram citados os seguintes responsáveis, em solidariedade:
81.1. Xoxoteando Produções Artísticas Ltda., em razão de receber pagamento sem comprovar a execução dos serviços, de fornecer documentos de despesas para ocultar o desembolso antecipado em favor das bandas, e de contratar com o Município de Congo-PB com violação da Lei 8.666/1993 (art. 25, III) .
81.1.1. Regularmente citada, não apresentou defesa no prazo concedido e não compareceu aos autos, tornando-se revel, nos termos do art. 12, § 3º, da Lei 8.443/1992.
81.2. José Alves da Silva, em razão de não comprovar a boa e regular aplicação dos recursos, de não demonstrar a execução do objeto do convênio, de não demonstrar o nexo de causalidade entre os documentos de despesas e os fatos e com os saques na conta específica do convênio, de contratar a Xoxoteando Produções Artísticas Ltda. com violação da Lei 8.666/1993 (art. 25, III) 
81.2.1. Em defesa, alegou que as exigências de comprovação do objeto, especialmente por fotos, eram formalidades exageradas, que os documentos juntados (declarações, fotos, documentos de despesas) comprovariam a execução do objeto. A análise rejeitou as alegações, haja vista que o gestor não trouxe elementos suficientes para comprovar a execução do objeto, a que estava obrigado constitucionalmente.
81.2.2. Alegou violação ao princípio da presunção de inocência, que não cabia transpor para este processo o conhecimento obtido pelo controle a respeito da Xoxoteando Ltda. em outros processos; que o procedimento de contratação foi regular, que a aprovação das contas do gestor perante o Tribunal de Contas do Estado deveria gerar presunção de boa-fé, que o Ministério Público Federal verificara a partir de documentação fornecida pelo Banco do Brasil que os recursos federais foram creditados na conta da Xoxoteando Ltda., que não haveria débito. A análise concluiu que a execução financeira foi sanada pela declaração do MPF, que constatou o crédito na conta da contratada e que a desconexão entre os fatos e os documentos da prestação de contas não tem nos autos elementos suficientes para configurá-la e que o TCU não dispõe de prerrogativas para obtê-los, tornando prejudicada a irregularidade.
81.2.3. Alegou que a contratação por inexigibilidade da Xoxoteando Ltda. observou orientações técnicas e jurídicas da equipe de apoio, que a lei de licitação não exige que a exclusividade seja por contrato registrado em cartório, que o MTur não se insurgiu contra as cartas de exclusividade e convalidaria o procedimento, que não atuou de má-fé; que sua responsabilização como agente político requer culpa grosseira ou abuso de poder. A análise rejeitou a defesa, haja vista que no processo de convênio o gestor tomou conhecimento dos procedimentos corretos que deveria adotar para a contratação dos artistas, que as cartas de exclusividade não atende a lei de licitação, pois esta exige representação exclusiva do empresário e não exclusividade sobre local e data, que o TCU pronunciou orientação jurisprudencial, que o MTur orientou sobre a contratação em pareceres e convênio, não sendo a apresentação de carta de exclusividade, sem contestação do MTur, suficiente para alterar a orientação formal, que o gestor figura nos autos como ordenador de despesas e gestor do convênio e não como agente político.
82. Em face da análise promovida nos itens 45 a 76.1, propõe-se declarar a revelia da Xoxoteando Produções Artísticas Ltda., CNPJ 07.408.508/0001-72; rejeitar as alegações de defesa apresentadas pelo Sr. José Alves da Silva, CPF XXX.308.981-XX, uma vez que não foram suficientes para sanear as irregularidades a ele atribuídas. 
83. Os argumentos de defesa tampouco lograram afastar o débito imputado aos responsáveis. Ademais, inexistem nos autos elementos que demonstrem a boa-fé ou a ocorrência de outros excludentes de culpabilidade. Desse modo, suas contas devem, desde logo, ser julgadas irregulares, nos termos do art. 202, § 6º, do Regimento Interno/TCU, procedendo-se à sua condenação em débito e à aplicação da multa prevista no art. 57 da Lei 8.443/1992.
INFORMAÇÕES ADICIONAIS
84. Existe no TCU o processo Processo 006.890/2013-0, que trata de solicitação de informações do MPF-PB, de 7/2/2013, a respeito do convênio em análise, a fim de instruir o Procedimento Administrativo 1.24.001.000188/2012-31. Após análise, foi expedido ofício com informação da não localização de processo sobre o assunto.
84.1. Em busca em bases públicas, não se encontrou registro do desdobramento das apurações desse inquérito civil público (peça 5, p. 1-3) . Na defesa do Sr. José Silva, foram juntados alguns documentos relativos a esse procedimento no MPF.
85. Existe no TCU o processo Processo 022.654/2012-7, que trata de solicitação de instauração de tomada de contas especial formulada pelo Município de Congo, cujo expediente de petição consta destes autos (peça 2, p. 457-459) .
85.1. Constou do material fornecido pelo Município despesas com divulgação do evento, que foi objeto do empenho 1387, de 4/7/2008, no valor de R$ 1.850,00, e da NFS 000723, de mesma data e valor (TC Processo 022.654/2012-7, peça 1, p. 32-33) .
85.2. Essa despesa não foi lançada na proposta do evento e não constou da prestação de contas.
85.3. O TCU decidiu por meio do Acórdão 5892/2013-TCU-Primeira Câmara, não conhecer da representação do Município, por não preencher os pressupostos de legitimidade (peça 5 daquele processo) .
86. Conforme registrado no item 29, o Sr. José Silva ingressou, na 15ª Vara da Justiça Federal no Distrito Federal, contra a União, pretendendo suspender a tramitação do processo administrativo no Ministério do Turismo (peça 3) .
86.1. A decisão em primeiro grau foi de improcedência do pedido. O autor impetrou embargos de declaração, que foram rejeitados. Em seguida, apelou da decisão.
86.2. O processo se encontra no TRF 1ª Região, aguardando decisão.
PROPOSTA DE ENCAMINHAMENTO
87. Diante do exposto, submetemos os autos à consideração superior, propondo ao Tribunal:
87.1. Com fundamento nos arts. 1º, inciso I, 16, inciso III, alínea 'c', e § 2º da Lei 8.443/1992 c/c os arts. 19 e 23, inciso III, da mesma Lei, e com arts. 1º, inciso I, 209, inciso III, e § 5º, 210 e 214, inciso III, do Regimento Interno, que sejam julgadas irregulares as contas do Sr. José Alves da Silva, CPF XXX.308.981-XX, na condição de prefeito gestor do convênio, e condená-lo em solidariedade com Xoxoteando Produções Artísticas Ltda., CNPJ 07.408.508/0001-72, ao pagamento da quantia de R$ 150.000,00, com a fixação do prazo de quinze dias, a contar das notificações, para comprovarem, perante o Tribunal (art. 214, inciso III, alínea 'a', do Regimento Interno) , o recolhimento da dívida aos cofres do Tesouro Nacional, atualizada monetariamente e acrescida dos juros de mora, calculados a partir de 21/11/2008, até a data do recolhimento, na forma prevista na legislação em vigor, abatendo-se, na oportunidade, os valores já ressarcidos.
87.2. Aplicar ao Sr. José Alves da Silva, CPF XXX.308.981-XX, e à Xoxoteando Produções Artísticas Ltda., CNPJ 07.408.508/0001-72, individualmente, a multa prevista no art. 57 da Lei 8.443/1992 c/c o art. 267 do Regimento Interno, com a fixação do prazo de quinze dias, a contar das notificações, para comprovarem, perante o Tribunal (art. 214, inciso III, alínea 'a', do Regimento Interno) , o recolhimento das dívidas aos cofres do Tesouro Nacional, atualizadas monetariamente desde a data do acórdão que vier a ser proferido até a dos efetivos recolhimentos, se forem pagas após o vencimento, na forma da legislação em vigor.
87.3. Autorizar, desde logo, nos termos do art. 28, inciso II, da Lei 8.443/1992, a cobrança judicial das dívidas, caso não atendidas as notificações.
87.4. Autorizar, caso solicitado, o pagamento da dívida do Sr. José Alves da Silva, CPF XXX.308.981-XX, e da Xoxoteando Produções Artísticas Ltda., CNPJ 07.408.508/0001-72, em até trinta e seis parcelas mensais e consecutivas, nos termos do art. 26 da Lei 8.443/1992 c/c o art. 217 do Regimento Interno, fixando-lhes o prazo de quinze dias, a contar do recebimento da notificação, para comprovarem perante o Tribunal o recolhimento da primeira parcela, e de trinta dias, a contar da parcela anterior, para comprovarem os recolhimentos das demais parcelas, devendo incidir sobre cada valor mensal, atualizado monetariamente, os juros de mora devidos, na forma prevista na legislação em vigor.
87.5. Aplicar a Xoxoteando Produções Artísticas Ltda., CNPJ 07.408.508/0001-72, a sanção de inidoneidade para licitar com a Administração Pública Federal, nos termos do art. 46 da Lei 8.443/1992.
87.6. Encaminhar cópia da deliberação que vier a ser proferida, bem como do relatório e do voto que a fundamentarem, ao Procurador-Chefe da Procuradoria da República na Paraíba, nos termos do § 3º do art. 16 da Lei 8.443/1992 c/c o § 7º do art. 209 do Regimento Interno do TCU, para adoção das medidas que entender cabíveis, especialmente o Procedimento Administrativo 1.24.001.000188/2012-31."
3. O Ministério Público diverge da unidade técnica quanto à sociedade empresária Xoxoteando Produções Artísticas Ltda. Posiciona-se por julgar irregulares as contas de José Alves da Silva, condená-lo ao pagamento do débito apurado e aplicar-lhe a multa prevista no art. 57 da Lei 8.443/1992, nos seguintes termos:
"Na presente Tomada de Contas Especial, o débito de responsabilidade do ex-Prefeito Municipal de Congo/PB Senhor José Alves da Silva (mandatos 2005/2008 e 2009/2012) , em solidariedade com a empresa Xoxoteando Produções Artísticas Ltda., no valor de R$ 150.000,00, à data de 21/11/2008, corresponde à totalidade dos recursos federais transferidos pela União, representada pelo Ministério do Turismo, ao ente federado mediante o Convênio n.º 673/2008 (Siafi 633622) , a título de apoio ao evento 'Festas Juninas do Município de Congo/PB', no período de 19 a 22/6/2008. Nesse caso, as irregularidades que fundamentam a dívida são basicamente as seguintes, nos termos das citações nos autos:
 I - Senhor José Alves da Silva (peças 24 e 26) :
 a) não demonstrar por meio de filmagens, fotos, gravações e outros instrumentos lícitos a execução do objeto do convênio;
 b) não demonstrar o nexo de causalidade entre os documentos de despesas na prestação de contas e os fatos reais sobre a execução do convênio, haja vista que a Xoxoteando Produções Artísticas Ltda. é inserida como fornecedora de documentos para ocultar o desembolso antecipado de recursos para as bandas e profissionais contratados, tal como declarado pelo Senhor Francisco de Assis Paulo Marques como razão para a contratação de intermediários;
 c) não ter demonstrado o nexo de causalidade entre os documentos de despesas na prestação de contas e os saques na conta específica do convênio, haja vista que os recursos não foram movimentados de modo a possibilitar a identificação do credor destinatário dos recursos, violando cláusula normativa e os termos do convênio; e
 d) contratar a empresa Xoxoteando Produções Artísticas Ltda. (Contrato n.º 063/2008) com violação do art. 25, inciso III, da Lei n.º 8.666/93 (inexigibilidade de licitação) , por não ter sido comprovada a condição de empresário exclusivo dos artistas;
 II - empresa Xoxoteando Produções Artísticas Ltda. (peças 25 e 27) :
 a) receber em pagamento R$ 157.500,00 (isto é, R$ 150.000,00 de recursos federais e R$ 7.500,00 de contrapartida municipal) , com base no Contrato n.º 063/2008, sem comprovar por meio de filmagens, fotos, gravações e outros instrumentos lícitos a execução do objeto do convênio;
 b) fornecer documentos de despesas ao gestor para inserir na prestação de contas e para encobrir os fatos reais sobre a execução do convênio, haja vista que a Xoxoteando Produções Artísticas Ltda. atuou como fornecedora de documentos para ocultar o desembolso antecipado de recursos para as bandas e profissionais contratados; e
 c) contratar com o Município de Congo/PB (Contrato n.º 063/2008) com violação do art. 25, inciso III, da Lei n.º 8.666/93 (inexigibilidade de licitação) , por não ter sido comprovada a condição de empresário exclusivo dos artistas.
2. Assinalada a revelia da empresa executora e examinadas as alegações de defesa oferecidas pelo Senhor José Alves da Silva, a Unidade Técnica propõe (peças 35/36) , com fundamento no art. 16, inciso III, letra 'c', da Lei n.º 8.443/92, sejam julgadas irregulares as contas do referido ex-gestor municipal, condenando-o solidariamente com a empresa ao pagamento da dívida, no valor de R$ 150.000,00, à data de 21/11/2008, na forma da legislação em vigor, aplicando-se-lhes, ainda, a multa prevista no art. 57 da referida lei. Consta também da proposta aplicar à empresa a sanção de inidoneidade para licitar com a administração pública federal, nos termos do art. 46 da Lei n.º 8.443/92.
3. De início, este Parquet aquiesce à conclusão da Unidade Técnica acerca da falta de comprovação, pelo Senhor José Alves da Silva, da efetiva execução do evento 'Festas Juninas do Município de Congo/PB', com a participação das 6 (seis) bandas músicas - Telengo Tengo, Capim Cubano, Forró do Mella Pinto, Forró Moral, Ton Oliveira, e Genildo e Ginaldo - previstas no plano de trabalho do convênio e no contrato (item 1 deste parecer, quanto à letra 'a' e primeira parte da letra 'b' do inciso I) .
4. De fato, o ex-gestor não logrou êxito em apresentar, na prestação de contas e nas informações complementares na fase das apurações internas e também nas alegações de defesa perante o Tribunal, documentos básicos relacionados com a realização do evento e a apresentação das referidas bandas, a exemplo dos meios de prova previstos previamente no parágrafo segundo da cláusula décima segunda do Convênio n.º 673/2008 (peça 2, pp. 92/94) , como fotografia da fixação da logomarca do Ministério do Turismo no material promocional (letra 'e') , comprovante de veiculação e fotografia de anúncio em outdoor, frontlight ou luminoso (letra 'h') ou cópia de anúncio em rádio, TV, jornal, revista ou catálogo (letra 'j') .
5. A propósito, consta dos autos que o ex-gestor envidou esforços adicionais para obter algum documento de prova da realização do evento, a exemplo da promoção de concurso no ano de 2011, junto à Associação de Desenvolvimento Comunitário e Apoio Social do Congo (ADECASC) , para que a população local trouxesse fotografias ou filmagens da apresentação das bandas e do logotipo do Ministério do Turismo no palco. Todavia, não se obteve êxito também por essa via (peça 2, pp. 351/352 e 367/371) .
6. Ainda presentes os autos neste Gabinete, o responsável juntou documentos (peças 37/38) acerca do Inquérito Policial n.º 0180/2015, instaurado com base em notícias de malversação dos recursos do Convênio n.º 673/2008 (Siafi 633622) , para apurar a ocorrência dos crimes do art. 1.º, incisos I e II, do Decreto-lei n.º 201/1967 (crime de responsabilidade de prefeito municipal por apropriação ou desvio de verbas públicas) . Nas investigações, foi reconhecida a prescrição do possível ato de improbidade administrativa, afastada a possibilidade de crime licitatório e, também, atestada a inexistência de indícios suficientes de materialidade como a prática de desvio de recursos. O processo (0800081-70.2017.4.05.8203) foi arquivado pelo Juízo da 11.ª Vara Federal da Paraíba, com fundamento no art. 28 do Código de Processo Penal, atendendo-se ao correspondente requerimento do Ministério Público Federal, sem prejuízo da retomada das investigações se houver novas notícias (art. 18 do CPP) .
7. A nosso ver, o teor dos novos documentos não é passível de alterar a conclusão pela ocorrência de débito em sede da presente Tomada de Contas Especial, haja vista que aqui se trata de ônus do gestor em comprovar a regularidade da aplicação dos recursos públicos, ao passo que as apurações do Ministério Público Federal no inquérito policial estavam voltadas para a prática de conduta criminal, em instância independente da administrativa nos termos da legislação regente, apta a influir na esfera administrativa se houvesse sentença penal de negativa de autoria do crime ou de inexistência do fato.
8. Quanto aos demais tópicos da citação do Senhor José Alves da Silva, pondera este Parquet, em sentido divergente do entendimento da Unidade Técnica, que não se confirma nos autos a conduta da Xoxoteando Produções Artísticas Ltda. em fornecer documentos para ocultar o desembolso antecipado de recursos para as bandas e profissionais contratados (item 1 deste parecer, parte final da letra 'b' do inciso I) . Embora tal prática (recebimento de parte dos valores antes da apresentação de bandas musicais) tenha sido relatada nas investigações do Ministério Público Federal sobre licitações municipais no Estado da Paraíba, não há indícios ou evidências no caso concreto da execução do Convênio n.º 673/2008 de que a empresa tivesse recebido os valores antecipadamente, por outras fontes, na época em que supostamente ocorreu o evento festivo (de 19 a 22/6/2008) , uma vez que os recursos do convênio foram liberados em 27/10/2008 e o respectivo pagamento, em 21/11/2008.
9. Também não se confirma o quesito de que não seria possível identificar o credor destinatário dos recursos (item 1 deste parecer, parte final da letra 'c' do inciso I) . Parte dos pagamentos se fez por cheque nominal à empresa executora (cheque n.º 850003, no valor de R$ 149.625,00) e há compatibilidade entre os valores de empenho, das notas fiscais, dos recibos e da movimentação financeira nos extratos bancários (peças 2, pp. 122, 129 e 131/135; e 34, pp. 31/32) .
10. Quanto ao exame da contratação da empresa, verifica-se que a exigência de apresentação do contrato de exclusividade - entre os artistas e o empresário contratado pelo órgão convenente para a realização de eventos musicais na execução de convênios - é uma condição indispensável para a regularidade dos procedimentos nas contratações firmadas diretamente, em especial sob o fundamento de inexigibilidade de licitação. As ditas cartas de exclusividade, geralmente por serem feitas apenas para eventos em datas específicas, não constituem uma representação privativa ou exclusiva do artista a qualquer tempo e evento (item 1 deste parecer, letra 'd' do inciso I) .
11. Mais recentemente, mediante o Acórdão 1435/2017-TCU-Plenário (TC-Processo 022.552/2016-2, sessão de 5/7/2017) , em resposta à consulta feita pelo Ministério do Turismo, restou consignado, entre outros aspectos, que as situações de ausência ou de falha nos contratos de exclusividade, ou nas cartas de exclusividade, podem não ensejar, por si sós, o julgamento de irregularidade das contas ou a condenação em débito de responsável, a depender das circunstâncias do caso concreto.
12. Para a fase executiva dos convênios e nas situações em que se comprova a execução do evento objeto do convênio, este Parquet tem considerado indevido impugnar os valores pagos com arrimo apenas na falha cometida na etapa de escolha do executor dos serviços (falta de contrato de exclusividade) . Idêntico raciocínio se aplica também a imputar débito pela existência de apenas cartas de exclusividade, com base na ausência de nexo de causalidade entre o pagamento recebido e a execução do evento, pois tanto o contrato de exclusividade quanto a carta de exclusividade estão imbuídos do pressuposto de que os valores recebidos constituem a contraprestação financeira pela prestação dos serviços pela empresa (ou empresário) e pelos artistas que representa.
13. Assim, nos presentes autos, considerando que não se comprovou o cumprimento da execução das ações previstas no Convênio n.º 673/2008, a essa irregularidade (resultante em débito) se soma, nos atos de gestão do Senhor José Alves da Silva, a relacionada com a ausência de exigência de apresentação dos contratos de exclusividade das bandas musicais.
14. Relativamente aos termos da citação dirigida à empresa contratada, resta afastado, pelos motivos indicados no item 8 deste parecer, o tópico do recebimento antecipado dos pagamentos. Também não seria o caso de exigir da empresa encarregada da execução do evento que comprove, perante o Tribunal, o cumprimento do contrato por meio de filmagens, fotos ou gravações, requisito este, além de não estar previsto no contrato firmado, é afeto ao dever de prestar contas atribuído ao agente responsável pela gerência de recursos públicos.
15. Por fim, insubsistentes os demais quesitos da citação da empresa, o procedimento de apresentar cartas de exclusividade na licitação (em vez de contratos de exclusividade de representação das bandas musicais) é insuscetível de amparar sanção pecuniária pelo Tribunal de forma isolada, em especial sob a vertente de declaração de inidoneidade para licitar, nesse caso ante a reduzida gravidade da conduta. O débito nos autos se fundamenta na ausência de comprovação da execução física do evento na fase interna das apurações e também perante o TCU (ônus do gestor público em ambas as instâncias) , mas não propriamente na comprovada inexecução das apresentações das bandas musicais (que resultaria de fiscalização local ou de outro meio de prova sobre a inexistência do evento e da apresentação das bandas musicais) nem na ausência de nexo de causalidade entre receitas e despesas do convênio. Por esses motivos e, também, por não caber ao Tribunal aplicar penalidade de multa a terceiros privados em caso de ausência de solidariedade ao pagamento de débito, a medida processual adequada consiste em excluir a empresa da relação jurídica.
16. Diante do exposto, esta representante do Ministério Público manifesta-se, em divergência parcial da proposta da Unidade Técnica (peças 35/36) , por que sejam adotadas as seguintes medidas:
a) com fundamento no art. 16, inciso III, alíneas 'b' e 'c', da Lei n.º 8.443/92, julgar irregulares as contas do Senhor José Alves da Silva, condenando-o ao pagamento do débito apurado nos autos e, ainda, aplicando-se-lhe a multa prevista no art. 57 da referida lei; e
b) excluir da relação jurídica processual a empresa Xoxoteando Produções Artísticas Ltda."
4. Após a manifestação da secretaria, novos elementos de defesa foram juntados por José Alves da Silva, peças 37, 38, 40 e 43.
É o relatório.

não há.

Subprocuradora-Geral Cristina Machado da Costa e Silva.

TOMADA DE CONTAS ESPECIAL. CONVÊNIO. MINISTÉRIO DO TURISMO. NÃO DEMONSTRAÇÃO DA REALIZAÇÃO DO OBJETO. CITAÇÃO. REVELIA DA EMPRESA. REJEIÇÃO DAS ALEGAÇÕES DE DEFESA DO GESTOR. RESPONSABILIDADE DA EMPRESA CONTRATADA. COMPROVAÇÃO DE RECEBIMENTO DOS VALORES. CONCORRÊNCIA PARA O DANO. CONTAS IRREGULARES. DÉBITO. MULTA.

TOMADA DE CONTAS ESPECIAL (TCE)

Secretaria de Controle Externo no Estado da Paraíba (SECEX-PB).

Este processo cuida de tomada de contas especial relativa ao Convênio 673/2008, celebrado entre a União, representada pelo Ministério do Turismo, e o Município de Congo/PB, tendo como objeto o apoio financeiro para a realização de festa junina local.
2. As principais ocorrências que motivaram a citação do então prefeito José Alves da Silva foram, em síntese: a não demonstração da realização do evento, na forma prevista no termo do convênio; e a contratação de sociedade empresária cuja condição de empresário exclusivo dos artistas não foi comprovada.
3. Por sua vez, a Xoxoteando Produções Artísticas Ltda. foi citada: pelo recebimento dos valores relativos à referida avença sem que haja provas da materialização do objeto; por ter fornecido ao ex-prefeito elementos para ocultar os fatos reais sobre a execução do ajuste; e pela celebração de contrato com o município mesmo não sendo agenciadora exclusiva dos artistas.
4. A sociedade empresária não respondeu à notificação e, portanto, será considerada revel, devendo haver a continuidade do processo em relação a ela, com os elementos disponíveis nos autos, de acordo com o art. 12, § 3º, da Lei 8.443/1992.
5. Quanto ao ex-gestor do município, a Secex/PB e o Ministério Público entendem que suas alegações de defesa devem ser rejeitadas, com o consequente julgamento pela irregularidade de suas contas e a imputação do débito de R$ 150.000,00 (cuja data de referência é 21/11/2008) , bem como a aplicação da multa prevista no art. 57 da Lei 8.443/1992.
6. Em relação à Xoxoteando Produções Artísticas Ltda., no entanto, os pareceres precedentes são divergentes. A unidade técnica posiciona-se por julgar irregulares as contas, com a condenação solidária de ambos os responsáveis pelo débito apurado, imposição da multa acima mencionada, assim como a declaração de inidoneidade da produtora de eventos para licitar com a Administração Pública Federal, nos termos do art. 46 da Lei 8.443/1992. Por sua vez, a procuradoria defende a exclusão da sociedade empresária da relação processual.
7. Acolho o entendimento do Ministério Público. 
8. De fato, o ex-prefeito não apresentou os elementos requeridos no Parágrafo Segundo da Cláusula Décima Segunda do termo do Convênio 673/2008 (peça 2, pp. 93 e 95) , que são essenciais para demonstrar a realização do objeto, tais como a "comprovação, por meio de fotografia, jornal, vídeo etc., da fixação da logomarca do Ministério do Turismo no material promocional" (item "e") . Dessa forma, não tendo cumprido seu dever constitucional (Constituição Federal, art. 70, parágrafo único) e legal (art. 93 do Decreto-Lei 200/1967) , de fazer prova da correta aplicação dos recursos públicos sob sua responsabilidade, deve ter suas contas julgadas irregulares, com a imputação do débito correspondente à totalidade dos recursos transferidos e a aplicação da multa do art. 57 da Lei 8.443/1992, para a qual atribuo o valor de R$ 25.000,00.
9. Ainda a respeito de José Alves da Silva, ressalto que, apesar de terem sido apresentadas fotos de apresentações musicais (peça 2, pp. 251, 253, 255, 257, 259, 261 e 263) , em nenhuma delas, há a indicação de nomes de bandas ou qualquer elemento (banner, cartaz, placa ou algo semelhante) que mostre que está retratado o evento em questão. Ademais, devo anotar que as declarações de terceiros, por si sós, têm baixa força probatória, sendo consideradas apenas quando em conjunto com outros elementos de natureza distinta.
10. Destaco também que, como bem afirmou o Ministério Público, o inquérito policial instaurado para investigar possível prática de crimes relacionados à execução do convênio em nada altera o curso do presente processo. Independentemente do arquivamento do feito no âmbito do Poder Judiciário, não há informações aptas a alterar a conclusão, no âmbito do TCU, de que não foi cumprido, pelo ex-prefeito, o dever de comprovar a regular aplicação dos valores públicos sob sua responsabilidade. Lembro ainda que se trata de instâncias distintas.
11. A sociedade empresária Xoxoteando Produções Artísticas Ltda. não pode ser condenada pela não demonstração da realização da festa, pois, como dito acima, essa obrigação é exclusiva do agente público responsável pelos valores federais - no caso, o ex-prefeito. Conforme me manifestei nos votos condutores dos Acórdão 6884/2016-TCU-Primeira Câmara, 2.007/2017 6.948/2017, 8.950/2017, 9.718/2017 e 10.150/2017, da 2ª Câmara, quando se trata de convênios firmados para apoiar financeiramente evento cultural ou artístico, creio não ser cabível a condenação da contratada, na hipótese de o responsável pela execução do ajuste não ter provado a concretização do objeto. Não se discute execução física que pode ser verificada posteriormente, por meio de visita ao local, como ocorre no caso de edificações, por exemplo. Por isso, como não havia representantes do concedente na data e no local do acontecimento, não há como se provar que este realmente ocorreu, a menos que o responsável apresente os registros fotográficos ou audiovisuais adequados, na forma estabelecida no termo do convênio. No intuito de melhor expor meu entendimento sobre a matéria, reproduzo trecho do voto condutor do Acórdão 6948/2017-TCU-Segunda Câmara:
"7. Inicio por abordar a possibilidade de as empresas serem responsabilizadas por eventual dano. A Secex/PB defende, em vastas laudas, que as empresas contratadas podem (e devem) ser condenadas ao pagamento de débito decorrente da não comprovação da execução do serviço objeto do convênio, em razão de deficiências na prestação de contas.
8. Não existe a menor possibilidade de eu vir a concordar com tamanho equívoco. Já tive oportunidade de abordar o tema nos TCs Processo 031.456/2013-8, Processo 019.006/2014-4 e Processo 034.958/2014-2. Reproduzo a seguir excerto do voto condutor do Acórdão 6884/2016-TCU-Primeira Câmara:
'11. Portanto, a empresa foi citada pelo recebimento de recursos federais por serviços que não tiveram sua realização comprovada. Com efeito, a documentação apresentada pelo ex-prefeito ao Ministério do Turismo não foi capaz de demonstrar a regular aplicação do dinheiro transferido ao município. Instado a complementar a prestação de contas, o gestor abdicou de apresentar elementos adicionais. Destaco, neste ponto, que a irregularidade corretamente atribuída ao ex-prefeito é a ausência de comprovação de que os serviços foram prestados. Concluo que à empresa imputa-se o recebimento de recursos públicos por serviços que o ex-prefeito não conseguiu comprovar que foram efetivamente prestados; o que é distinto de imputar ao terceiro contratado um débito por serviços comprovadamente não adimplidos.
12. Prosseguindo, é de se destacar a diferença entre um convênio cujo objeto é a execução de uma obra (melhorias sanitárias, por exemplo) e outro que tem por objetivo a prestação de um serviço, tal como a apresentação de um show artístico. No primeiro caso, é relativamente trivial atestar a inexecução ou a execução parcial do objeto contratado. Basta uma inspeção no local onde os serviços deveriam ter sido implantados, com a emissão de um parecer técnico elaborado por um engenheiro. Diferente é a realização de um evento artístico. Se não houver um acompanhamento no exato instante em que o evento estiver ocorrendo, a comprovação a posterior já não é tão simples. Não por outra razão, tem se exigido, do gestor, com o objetivo de atestar a realização do show, que haja DVDs, filmes e fotografias que tenham registrado a sua ocorrência, bem como a declaração de autoridade local.
13. Pois bem. Na hipótese de se pretender que o contratado deve ser condenado por 'receber recursos federais por serviços não comprovadamente executados', ele, no que diz respeito a apresentações artísticas ou eventos da mesma natureza, ficará sempre dependente da adequada prestação de contas do gestor. Se este, por acaso, não o fizer corretamente, ou for omisso, o prestador do serviço estará sujeito a ser condenado a devolver os recursos públicos, ainda que os tenha executado corretamente. Se assim for, o próprio contratado se verá obrigado adotar precauções, tais como filmar a apresentação e arquivar documentação, o que, evidentemente, são medidas que devem ser adotadas pelo responsável por comprovar a correta aplicação dos recursos.
14. Dito de outra forma, não é possível, em relação ao contratado, presumir a inexecução do objeto do convênio, para o qual foi contratado. Essa presunção é dirigida ao gestor, a quem compete demonstrar a boa e regular aplicação dos recursos.
15. E mais. A obrigação do contratado de comprovar a prestação dos serviços como condição para receber o pagamento devido, nos termos da Lei 4.320/64, como afirmam os dirigentes da unidade técnica, se dá perante a administração contratante, e não por exigência do órgão de controle, que, para condenar terceiro solidário, deve atestar que o serviço deixou de ser realizado, o que não ocorreu no presente processo.'
9. Faço apenas uma observação adicional. Em sua tentativa de preleção, o auditor assinala que a exclusão das empresas nos Acórdão 6884/2016-TCU-Primeira Câmara e 2007/2017 - 2ª Câmara foi motivada por questão 'processual'. Não se tratou de questão 'processual'. O mérito foi bem delineado e é bastante simples: na realização de eventos, tais como o objeto do convênio que se examina nestes autos, a empresa contratada não pode, jamais, ser responsabilizada por questão relacionada à comprovação da realização do serviço perante o órgão repassador ou o controle, interno ou externo. A condenação deve estar baseada na confirmação de que a empresa contribuiu para o cometimento de um dano real (tais como sobrepreço ou a comprovada inexecução total ou parcial) . O dano ficto (aquele decorrente da ausência ou da inadequada prestação de contas) é atribuível apenas ao gestor."
12. Dessa manifestação, destaco que a obrigação do gestor público de demonstrar para o TCU a correta aplicação dos recursos federais, com base no art. 70, parágrafo único, da Constituição Federal, é distinta das exigências inerentes à fase da liquidação da despesa pública prevista na Lei 4.320/1964, em que se comprova a efetiva prestação de serviço para que ocorra o pagamento. Nesse último caso, a relação é exclusiva entre a Administração (no caso, a Prefeitura) e a empresa contratada. 
13. Além disso, devo assinalar que a citação da produtora artística neste processo (peça 25) ocorreu em decorrência do recebimento de pagamento sem comprovar por meio de filmagens, fotos, gravações e outros instrumentos lícitos a execução dos serviços. Esse ônus era unicamente do ex-prefeito.
14. Também não cabe apenar a citada empresa pelo fornecimento de documentação que compôs a prestação de contas e que teria contribuído para ocultar o desembolso antecipado de recursos aos contratados. Na realidade, não há, nos autos, evidências de que tenha ocorrido esse pagamento prematuro; o desembolso às bandas e profissionais teria ocorrido em 21/11/2008 - após, portanto, a liberação dos recursos do convênio, que se deu em 27/10/2008.
15. Discutiu-se ainda a contratação da Xoxoteando sem que se demonstrasse a condição de empresária única das bandas musicais. De fato, conforme jurisprudência deste Tribunal, a apresentação de documento de exclusividade que se restrinja às datas e ao local do evento, como são as declarações constantes dos autos (peça 34, pp. 63-68) , não são capazes de justificar a contratação direta de artistas por intermédio de agenciador exclusivo, com base no art. 25, inciso III, da Lei 8.666/1993 (inexigibilidade de licitação) . Ainda de acordo com a jurisprudência do TCU, essa falha não implica, por si, a imputação de débito, sendo passível de imposição de multa ao gestor que a pratique ou considerada no contexto da não comprovação da correta aplicação dos valores. 
16. Desse modo, a aludida promotora de eventos deve ser excluída da relação processual, pois não contribuiu para o débito (gerado pela não comprovação da realização do objeto do convênio) , e porque a referida apresentação de documentos não é grave o suficiente para motivar a declaração de inidoneidade para licitar prevista no art. 46 da Lei 8.443/1992.
17. A respeito dos elementos adicionais apresentados pelo ex-prefeito, ressalto que, de acordo com o art. 160, § 2º, do Regimento Interno do TCU, a fase de instrução do processo encerra-se com o parecer do titular da unidade técnica. Após esse momento, é possível às partes apenas a apresentação de memoriais, cuja finalidade é adstrita a sensibilizar os julgadores, esclarecendo pontos de controvérsia - e assim serão consideradas as referidas peças. Por certo, não se mostra adequada a apresentação de contra-argumentos relativos aos pareceres emitidos para fornecer subsídios ao julgamento desta Corte, o que pode eventualmente ocorrer em momento oportuno, na etapa recursal. Assinalo, por fim, que, quanto ao processo judicial mencionado pelo ex-gestor municipal nas peças 37 e 38, já houve análise do Ministério Público e deste Relator.  
Diante do exposto, voto por que o Tribunal adote o acórdão que ora submeto a este Colegiado:
9.1 julgar irregulares as contas de José Alves da Silva, condenando-o ao pagamento da quantia de R$ 150.000,00 (cento e cinquenta mil reais) , com a fixação do prazo de 15 (quinze) dias, a contar da notificação, para comprovar, perante o Tribunal, o recolhimento da dívida ao Tesouro Nacional, atualizada monetariamente e acrescida de juros de mora a partir de 21/11/2008 até o efetivo recolhimento, na forma prevista na legislação em vigor:
9.2 aplicar multa a José Alves da Silva, no valor de R$ 25.000,00 (vinte e cinco mil reais) , com a fixação do prazo de 15 (quinze) dias, a contar da notificação, para comprovar, perante o Tribunal, o recolhimento da quantia ao Tesouro Nacional, atualizada monetariamente desde a data do presente acórdão até a do efetivo recolhimento, se for paga após o vencimento, na forma da legislação em vigor;
9.3 autorizar, desde logo, a cobrança judicial das dívidas, caso não atendida a notificação;
9.4 excluir a sociedade empresária Xoxoteando Produções Artísticas Ltda. da relação processual;
9.5 remeter cópia deste acórdão à Procuradoria da República no Estado da Paraíba.
TCU, Sala das Sessões Ministro Luciano Brandão Alves de Souza, em 7 de março de 2018.
JOSÉ MÚCIO MONTEIRO 
Relator

Cuidam os autos de Tomada de Especial referente ao Convênio 673/2008, celebrado entre o Ministério do Turismo e o Município do Congo-PB. 
2.	O Relator, Ministro José Múcio, trouxe em 9/5/2018 sua proposta a este Plenário pelo julgamento da irregularidade das contas de José Alves da Silva, ex-prefeito, com pagamento do débito nominal de R$ 150.000,00, a contar de 21/11/2008, e aplicação de multa de R$ 25.000,00, em razão da não comprovação da realização do evento, na forma prevista no termo do convênio, e da contratação da empresa Xoxoteando Produções Artísticas Ltda., que não comprovou ser empresário exclusivo dos artistas, acompanhando o encaminhamento proposto pela Secex-PB, com anuência do Ministério Público junto ao TCU - MP/TCU.
3.	Afastou, entretanto, a responsabilidade da empresa, discordando da Secex-PB, mas em linha com a posição do MPTCU. A empresa, que foi revel, foi citada por: ter recebido R$ 150.000,00, com base no Contrato 063/2008, sem que tenha comprovado por meio de filmagens, fotos, gravações e outros instrumentos lícitos a execução dos serviços; ter sido contratada por inexigibilidade sem comprovar a condição de empresária exclusiva dos artistas; e ter apresentado documentos para ocultar a realização de desembolso antecipado para pagamentos das bandas.
4.	O Ministro-Substituto Sherman Cavalcante apresentou Declaração de Voto divergindo do Relator especificamente em relação à não responsabilização solidária da empresa juntamente com o ex-gestor.
5.	No seu sentir, não acode à empresa o argumento de que a documentação não fora exigida no momento da contratação ou de que seria impossível produzir provas sobre as quais não tivesse conhecimento, uma vez que tais "exigências referem-se apenas à apresentação de documentos usuais em qualquer relação contratual, que demonstrem a execução dos serviços ditos prestados".
6.	Entende que não condenar em débito o prestador de serviços em solidariedade com o gestor conferiria interpretação muito restritiva ao que dispõe a alínea "b" do § 2º do art. 16 da Lei 8.443/92, que fixa a responsabilidade solidária "do terceiro que, como contratante ou parte interessada na prática do mesmo ato, de qualquer modo, haja concorrido para o cometimento do dano apurado", indo de encontro à linha que vem sendo adotada pela Corte. 
7. 	Dada a discordância entre meus pares, decidi pedir vista da matéria para poder analisar melhor o caso concreto e posicionar-me sobre a questão.
8.	Peço vênias para discordar do Ministro Augusto Sherman, e acompanho o relator do processo, Ministro José Múcio, e o Parquet especializado, quanto à exclusão da responsabilização da empresa.
9.	Compulsando os autos, verifiquei que, nos termos do Convênio 673/2008, eram obrigações do convenente, e não da empresa, apresentar comprovação por meio de "fotografia, jornal ou vídeo da fixação da logomarca do Ministério do Turismo no material promocional, cópia da veiculação e foto com endereço do anúncio em outdoor, frontlight ou luminoso", bem como manter estes documentos arquivados pelo prazo de 10 (dez) anos a partir da aprovação da prestação de contas, para comprovação da realização do evento, caso não fosse realizada a fiscalização in loco, prevista no termo do convênio.
10.	Era obrigação do convenente, também, observar as disposições da Lei 8.666/93 à época da execução de despesas com os recursos do convênio, especialmente em relação às licitações e aos contratos, não havendo razão por que responsabilizar a empresa por ter sido contratada por inexigibilidade de licitação, haja vista que não comprovou a condição de empresário exclusivo dos artistas.
11.	Não há no Contrato 063/2008, celebrado entre o Município e a Xoxoteando Produções Artísticas Ltda., dever de a empresa documentar ou comprovar a realização do evento, de modo que entendo indevida a exigência de apresentação de tais documentos pela contratada, por ausência de ônus legal ou contratual para demonstrar a boa aplicação de recursos públicos. No mesmo sentido, colaciono respeitáveis precedentes desta Corte, a teor dos Acórdão 6636/2018-TCU-Primeira Câmara (rel. Ministro Marcos Bemquerer) , 4423/2018-TCU-1ª Câmara (rel Ministro Benjamin Zymler) e 2007/2017-TCU-2ª Câmara (rel. Ministro José Múcio Monteiro) .
12. 	A obrigação imposta à contratada para receber o pagamento, que ocorreu em 21/11/2008, estava adstrita à apresentação de nota fiscal e de fatura e não do registro da realização do evento por meio de vídeos ou fotografias. Note-se, também, que o pagamento ocorreu em data posterior ao da realização dos eventos, entre os dias 19 e 22/6/2008, e da liberação dos recursos pela concedente, em 27/10/2008, o que descarta a alegação de a empresa ter fornecido documentos para respaldar pagamento antecipado para as bandas e profissionais contratados. 
13.	No meu sentir, situação diferente seria se houvesse cláusula contratual firmada entre os signatários do contrato, impondo a obrigação à empresa em apresentar comprovação visual da prestação dos serviços pelas bandas. Não é razoável que seja atribuída ao particular uma obrigação que não está prevista em lei, em norma ou em contrato celebrado entre as partes. O ônus de prestar contas e de comprovar a aplicação regular dos recursos do convênio é do gestor signatário da avença, que, sabedor da atuação dos órgãos de controle, poderia ter feito o registro dos shows por conta própria ou estabelecido exigência contratual para que a empresa documentasse os eventos.
14.	Entendo o zelo do ministro Augusto Sherman em evitar a fragilização do que dispõe a alínea "b" do § 2º do art. 16 da Lei 8.443/92, que fixa a responsabilidade solidária do terceiro. Mas este cuidado não pode levar o TCU a desconsiderar os fatos que cercam o caso concreto. Como bem ponderou o Ministro Relator, não se está aqui a analisar obra cuja execução pode ser aferida em momento posterior. O caso trata de prestação de serviços que, se não registrada, fica perdida na memória, não havendo como ser resgatada.
15.	Com isso, acompanho a proposta do Relator no sentido de excluir da relação processual a empresa Xoxoteando Produções Artísticas Ltda., e julgar irregulares as contas de José Alves da Silva, imputando-lhe o débito e a multa.
TCU, Sala das Sessões Ministro Luciano Brandão Alves de Souza, em 12 de dezembro de 2018.
AROLDO CEDRAZ
Revisor